ACORDAO-COMPLETO-2406732

ACÓRDÃO 612/2021 ATA 9/2021 - PLENÁRIO

VISTOS, relatados e discutidos estes autos de de levantamento cujo objeto é conhecer e avaliar os indicadores construídos no âmbito da Plataforma Nilo Peçanha (PNP) , com base em dados relativos às instituições que integram a Rede Federal de Educação Profissional, Científica e Tecnológica (EPCT) , a fim de a subsidiar o TCU quanto a novo modelo de Indicadores de Gestão dessas Instituições. 
ACORDAM os Ministros do Tribunal de Contas da União, reunidos em Sessão do Plenário, diante das razões expostas pelo Relator, em: 
9.1. alterar os indicadores constantes do subitem 9.1.1 do Acórdão 2267/2005-TCU-Plenário para refletir as exigências do novo marco legal aplicável à atuação da Rede Federal de Educação Profissional, Científica e Tecnológica e à dinâmica de atuação dessas entidades, conforme descrição abaixo, sem prejuízo de que sejam introduzidos novos indicadores:
9.1.1. relação de inscritos por vagas;
9.1.2. ingressantes e matrículas;
9.1.3. conclusão por ciclo;
9.1.4. eficiência acadêmica por ciclo;
9.1.5. retenção por ciclo;
9.1.6. matrícula/professor;
9.1.7. titulação docente;
9.1.8. gasto corrente por matrícula;
9.1.9. gastos com pessoal;
9.1.10. gastos com outros custeios;
9.1.11. gastos com investimentos; e 
9.1.12. informações de matrículas por cor/renda.
9.2. determinar à Secretaria de Educação Profissional e Tecnológica do Ministério da Educação (Setec/MEC) , com base no art. 250, inciso II, do Regimento Interno do TCU (RITCU) , que elabore e encaminhe a este Tribunal, no prazo de 180 dias, podendo contar, a seu critério, com a articulação com os institutos federais ou com o Conselho Nacional das Instituições da Rede Federal de Educação Profissional, Científica e Tecnológica (Conif) , plano de ação que inclua cronograma detalhado, com descrição das etapas e definição de responsabilidades, bem como cópia de estudos e/ou atas de reunião que justifiquem as decisões e limitações, para implantação dos seguintes itens:
9.2.1. sistema ou solução de tecnologia de informação que atenda aos objetivos descritos na meta 19 do Termo de Acordo de Metas e Compromissos de 2010 (adesão ao sistema SIGA-EPCT ou compromisso com a transferência para sua base de dados, via digital, das informações mínimas solicitadas pelo MEC/Setec) , em especial no que diz respeito a automatização da relação entre os diversos sistemas necessários ao controle e gestão da Rede Federal de Educação Profissional, Científica e Tecnológica;
9.2.2. indicadores das atividades de pesquisa e extensão e de empregabilidade de egressos das instituições que compõem a Rede Federal de Educação profissional, Científica e Tecnológica.
9.2.3. encaminhar ao Ministério da Educação (MEC) , ao Instituto Nacional de Pesquisas Educacionais Anísio Teixeira (Inep) , bem como à Comissão Externa do Ministério da Educação da Câmara dos Deputados cópia do relatório, voto e acórdão proferido, tendo em vista o relato sobre a ausência de um sistema nacional de avaliação da educação profissional e de um censo da educação profissional, de modo a permitir que o MEC avalie a conveniência e oportunidade de criar agenda de discussões sobre o tema com os principais atores do setor, a exemplo de entidades do Sistema S; e
9.2.4. arquivar os presentes autos, nos termos do art. 169, inciso III, do Regimento Interno.

Relatório de levantamento cujo objeto é conhecer e avaliar os indicadores construídos no âmbito da Plataforma Nilo Peçanha (PNP), com base em dados relativos às instituições que integram a Rede Federal de Educação Profissional, Científica e Tecnológica (EPCT), a fim de a subsidiar o TCU quanto a novo modelo de Indicadores de Gestão dessas Instituições.

Centro Federal de Educação Tecnológica Celso Suckow da Fonseca; Centro Federal de Educação Tecnológica de Minas Gerais; Colégio Pedro Ii; Instituto Federal de Educação, Ciência e Tecnologia Farroupilha; Instituto Federal de Educação, Ciência e Tecnologia Baiano; Instituto Federal de Educação, Ciência e Tecnologia Catarinense; Instituto Federal de Educação, Ciência e Tecnologia da Bahia; Instituto Federal de Educação, Ciência e Tecnologia da Paraíba; Instituto Federal de Educação, Ciência e Tecnologia de Alagoas; Instituto Federal de Educação, Ciência e Tecnologia de Brasília; Instituto Federal de Educação, Ciência e Tecnologia de Goiás; Instituto Federal de Educação, Ciência e Tecnologia de Mato Grosso; Instituto Federal de Educação, Ciência e Tecnologia de Minas Gerais; Instituto Federal de Educação, Ciência e Tecnologia de Pernambuco; Instituto Federal de Educação, Ciência e Tecnologia de Rondônia; Instituto Federal de Educação, Ciência e Tecnologia de Roraima; Instituto Federal de Educação, Ciência e Tecnologia de Santa Catarina; Instituto Federal de Educação, Ciência e Tecnologia de São Paulo; Instituto Federal de Educação, Ciência e Tecnologia de Sergipe; Instituto Federal de Educação, Ciência e Tecnologia do Acre; Instituto Federal de Educação, Ciência e Tecnologia do Amapá; Instituto Federal de Educação, Ciência e Tecnologia do Amazonas; Instituto Federal de Educação, Ciência e Tecnologia do Ceará; Instituto Federal de Educação, Ciência e Tecnologia do Espírito Santo; Instituto Federal de Educação, Ciência e Tecnologia do Maranhão; Instituto Federal de Educação, Ciência e Tecnologia do Mato Grosso do Sul; Instituto Federal de Educação, Ciência e Tecnologia do Norte de Minas Gerais; Instituto Federal de Educação, Ciência e Tecnologia do Pará; Instituto Federal de Educação, Ciência e Tecnologia do Paraná; Instituto Federal de Educação, Ciência e Tecnologia do Piauí; Instituto Federal de Educação, Ciência e Tecnologia do Rio Grande do Sul; Instituto Federal de Educação, Ciência e Tecnologia do Rio de Janeiro; Instituto Federal de Educação, Ciência e Tecnologia do Rio Grande do Norte; Instituto Federal de Educação, Ciência e Tecnologia do Sertão Pernambucano; Instituto Federal de Educação, Ciência e Tecnologia do Sudeste de Minas Gerais; Instituto Federal de Educação, Ciência e Tecnologia do Sul de Minas Gerais; Instituto Federal de Educação, Ciência e Tecnologia do Tocantins; Instituto Federal de Educação, Ciência e Tecnologia do Triângulo Mineiro; Instituto Federal de Educação, Ciência e Tecnologia Fluminense; Instituto Federal de Educação, Ciência e Tecnologia Goiano; Instituto Federal de Educação, Ciência e Tecnologia Sul -rio-grandense; Secretaria de Educação Profissional e Tecnológica.

3. Interessados/Responsáveis:
3.1. Interessado: Identidade preservada (art. 55, caput, da Lei n. 8.443/1992)
3.2. Responsável: Identidade preservada (art. 55, caput, da Lei n. 8.443/1992).

13.1. Ministros presentes: Ana Arraes (Presidente), Walton Alencar Rodrigues (Relator), Augusto Nardes, Aroldo Cedraz, Raimundo Carreiro, Bruno Dantas, Vital do Rêgo e Jorge Oliveira.
13.2. Ministro-Substituto convocado: Marcos Bemquerer Costa.
13.3. Ministros-Substitutos presentes: Augusto Sherman Cavalcanti, André Luís de Carvalho e Weder de Oliveira.

WALTON ALENCAR RODRIGUES

Adoto, como relatório, instrução cuja proposta foi acolhida pelo escalão dirigente da Secretaria de Controle Externo da Educação:
I.	INTRODUÇÃO
1.	Trata-se de levantamento com o objetivo de conhecer e avaliar os indicadores construídos no âmbito da Plataforma Nilo Peçanha (PNP) , com base em dados relativos às instituições que integram a Rede Federal de Educação Profissional, Científica e Tecnológica (EPCT) , de modo a subsidiar o TCU quanto a novo modelo de Indicadores de Gestão dessas Instituições.
2.	O levantamento é decorrente de deliberação constante em Despacho de 4/11/2019 do Min. Walton Alencar Rodrigues (TC Processo 035.881/2019-4) , e tem por objeto os indicadores de gestão dos Institutos Federais de Educação, Ciência e Tecnologia, construídos na Plataforma Nilo Peçanha, incluindo aqueles constantes do Acórdão 2267/2005-TCU-Plenário, de relatoria do Ministro Benjamin Zymler.
3.	Esse Acórdão foi prolatado em decorrência de monitoramento de determinações exaradas no Acórdão 480/2005-TCU-Plenário (também de relatoria do Ministro Benjamin Zymler) , no âmbito de Au-ditoria no Programa de Educação Profissional (Proep) , que se refere a programa a cargo da Secretaria de Educação Profissional e Tecnológica - Setec/MEC e das Instituições Federais de Educação Tecnológica - Ifet. 
4.	Na ocasião, houve avaliação de aspectos operacionais e de legalidade e detectou-se a ausência de informações gerenciais relevantes que deveriam ser mantidas pelas Ifet e pela Setec/MEC, em especial em relação aos convênios firmados para execução daquele programa. 
5.	Naquela decisão proferida pelo Tribunal, houve determinação às Instituições Federais de Edu-cação Tecnológica para a inclusão, nos relatórios de gestão das contas anuais, de um conjunto de indicado-res de gestão, quais sejam:
a) relação candidato/vaga;
b) relação ingressos/aluno; 
c) relação concluintes/aluno; 
d) índice de eficiência acadêmica de concluintes; 
e) índice de retenção do fluxo escolar; 
f) relação de alunos/docente em tempo integral; 
g) gastos correntes por aluno; 
h) percentual de gastos com pessoal; 
i) percentual de gastos com outros custeios; 
j) percentual de gastos com investimentos; 
k) número de alunos matriculados classificados de acordo com a renda per capita familiar. 
6.	Considerando que o referido Acórdão foi prolatado em momento anterior à criação da Rede Federal de Educação Profissional, Científica e Tecnológica, cuja instituição foi promovida por meio da Lei 11.892/2008, demonstrando que houve alteração no marco normativo, há necessidade de avaliar os indi-cadores de gestão das referidas instituições, sob novo aspecto normativo e com base em estrutura que não existia à época da determinação exarada no Acórdão 2267/2005-TCU-Plenário e, se for o caso, propor os ajustes necessários nos indicadores existentes, ou a criação de novos indicadores que abranjam o espectro de atuação dessas entidades de educação profissional e que permitam um acompanhamento efetivo dessas instituições por parte do TCU.
7.	A partir do objetivo do trabalho, o levantamento foi desenvolvido com base em quatro aspec-tos principais de análise, a saber: 
a)	visão geral do objeto, indicando alterações legislativas que impactaram na forma de atuação das instituições integrantes da Rede Federal; 
b)	sistemas e bases de dados utilizados para o cálculo de indicadores da Plataforma Nilo Pe-çanha;
c)	indicadores existentes na Plataforma Nilo Peçanha (PNP) e constantes do Acórdão 2267/2005-TCU-Plenário e de outros instrumentos normativos, correlacionando com requisitos e atributos exigidos na elaboração de indicadores; e 
d)	indicadores de gestão existentes em relação com a atuação finalística da Rede Federal de Educação Tecnológica.
8.	O escopo da fiscalização limitou a análise aos Institutos Federais, aos Centros Federais de Educação Tecnológica (Cefet) e ao Colégio Pedro II, os quais estão sob supervisão da Secretaria de Edu-cação Tecnológica do Ministério da Educação - Setec/MEC. 
9.	O Colégio Pedro II foi inserido no escopo por ser instituição federal de ensino, pluricurricular e multicampi, vinculada à Setec/MEC, ofertando educação básica e cursos superiores de licenciaturas. Além disso, nos indicadores existentes na Plataforma Nilo Peçanha estão inseridos dados sobre o Colégio Pedro II.
10.	 Cabe destacar que a Universidade Tecnológica Federal do Paraná - UTFPR, apesar de inte-grar a Rede Federal de Educação Profissional, Científica e Tecnológica, não foi inserida no escopo por não estar vinculada à Setec/MEC e não constar dos indicadores da Plataforma Nilo Peçanha. No mesmo sentido, as escolas técnicas vinculadas às universidades federais não estão sob supervisão da Setec/MEC, mas da Secretaria de Educação Superior do Ministério da Educação (Sesu/MEC) .
11.	No exercício financeiro de 2018, conforme dados da Plataforma Nilo Peçanha (versão 2019) , o montante de recursos financeiros destinados aos Institutos Federais, Centros Federais de Educação Tec-nológica e Colégio Pedro II totalizou aproximadamente R$ 16,53 bilhões (não incluídas despesas relacio-nadas a inversões financeiras) .
12.	Os trabalhos foram realizados em conformidade com as Normas de Auditoria do Tribunal de Contas da União e com observância ao Roteiro de Levantamento desenvolvido pelo TCU (Portaria Sege-cex 24, de 14/9/2018) . O detalhamento dos procedimentos adotados na fiscalização consta de Matriz de Planejamento, apêndice a este relatório.
13.	Os procedimentos de coleta de dados utilizados nessa fiscalização foram basicamente: (i) a re-alização de pesquisas na internet, em especial o sítio da Plataforma Nilo Peçanha; (ii) a realização de pes-quisas em sistemas internos da Setec/MEC, em especial o Sistec; (iii) a requisição de informações à Se-tec/MEC e aos Institutos Federais, por meio de questionários estruturados e por e-mail; (iv) realização de reuniões técnicas; e (v) visitas exploratórias aos Institutos Federais de Brasília e Alagoas.
14.	Já os procedimentos de análise de dados consistiram na avaliação qualitativa das informações produzidas pela equipe, registradas em matriz SWOT e diagrama de verificação de riscos (DVR) , e de in-formações coletadas junto às unidades jurisdicionadas, mediante requisição de informações, como mapa de produtos/serviços fornecidos pelos Institutos Federais e análise de indicadores, documentos oficiais ou avaliações realizadas pela Setec/MEC e pela Controladoria-Geral da União (CGU) .
15.	Dentre as limitações do trabalho, destaca-se que não houve análise de procedimentos de con-troles internos e das estruturas de gestão envolvidas no processo de elaboração de indicadores de gestão das instituições da Rede Federal de Educação Profissional, Científica e Tecnológica.
II.	VISÃO GERAL
16.	A Rede Federal de Educação Profissional, Científica e Tecnológica, vinculada ao Ministério da Educação, foi instituída pela Lei 11.892/2008. A referida Rede é constituída por 38 Institutos Federais de Educação, Ciência e Tecnologia - Institutos Federais, pela Universidade Tecnológica Federal do Paraná - UTFPR; pelos Centros Federais de Educação Tecnológica Celso Suckow da Fonseca - Cefet-RJ e de Minas Gerais - Cefet-MG; pelas Escolas Técnicas Vinculadas às Universidades Federais; e pelo Colégio Pedro II.  
17.	Para fins de caracterização da evolução da Rede Federal de Educação Profissional, Científica e Tecnológica, traça-se uma breve descrição do percurso histórico de criação e consolidação da Rede Fe-deral de Educação Tecnológica. Em seguida, caracterizam-se os Institutos Federais, os objetivos de ex-pansão da Rede Federal, bem como as finalidades e os objetivos institucionais. No curso da descrição do objeto, também se discorre sobre a legislação aplicável.
18.	De acordo com o Ministério da Educação, a Rede Federal de Educação Profissional, Científi-ca e Tecnológica começou em 1909, quando o então Presidente da República, Nilo Peçanha, criou deze-nove escolas de aprendizes e artífices, as quais deram origem às escolas técnicas federais e, subsequente-mente, aos Centros Federais de Educação Profissional e Tecnológica (Cefet) . 
19.	Na década de 1970, a Lei de Diretrizes e Bases para o ensino de 1º e 2º graus (Lei 5.692/1971) tornou compulsório o ensino técnico-profissional no currículo do ensino médio.  A Lei 6.545/1978 trans-formou as escolas técnicas federais de Minas Gerais, Paraná e Rio de Janeiro em Centros Federais de Educação Profissional e Tecnológica (Cefet) , inclusive com oferta de cursos superiores por estas institui-ções.
20.	A Lei 8.948/1994 instituiu o Sistema Nacional de Educação Tecnológica, transformando, gra-dativamente, as escolas técnicas e agrotécnicas federais (ETF e EAF) em Cefet, o que ocorreu no período de 1994 a 2007. 
21.	O Decreto 5.154/2004 permitiu a integração do ensino técnico ao ensino médio. Em 2006, por meio do Decreto 5.840/2006, foi instituído, no âmbito federal, o Programa Nacional de Jovens e Adultos, com integração ao ensino técnico. Também em 2006 foi lançado o Catálogo Nacional dos Cursos Superio-res de Tecnologia.
22.	Em 2008, por meio da Lei 11.892/2008, houve transformação dos centros federais de educa-ção tecnológica (Cefet) , com suas respectivas unidades descentralizadas de ensino (Uned) , escolas agro-técnicas, escolas técnicas federais, e de algumas escolas vinculadas a universidades em Institutos Federais de Educação, Ciência e Tecnologia, 38 no total. 
23.	Na referida Lei, mantiveram-se o Cefet-MG e o Cefet-RJ (Centro Federal de Educação Tec-nológica Celso Suckow da Fonseca) e transformou-se o Cefet-PR em Universidade Técnica Federal do Paraná (UTFPR) . Além disso, houve integração do Colégio Pedro II e de algumas escolas técnicas fede-rais, vinculadas a universidades, à Rede Federal de Educação Profissional e Tecnológica.
24.	Conforme previsto no art. 2º da Lei 11.892/2008, os Institutos Federais são instituições de educação superior, básica e profissional, pluricurriculares e multicampi, especializados na oferta de educa-ção profissional e tecnológica nas diferentes modalidades de ensino, com base na conjugação de conheci-mentos técnicos e tecnológicos com as suas práticas pedagógicas.
25.	As finalidades e características dos Institutos Federais estão descritas no art. 6º da Lei 11.892/2008. Os objetivos institucionais dos Institutos Federais estão descritos no art. 7º da citada lei de criação.
26.	Trata-se de instituições que foram criadas com o compromisso social de ampliar a oferta de vagas de educação pública, gratuita e voltada ao mercado de trabalho a jovens e trabalhadores do campo e da cidade, viabilizando acesso efetivo às conquistas científicas e tecnológicas, com qualificação profissio-nal em diversas áreas do conhecimento. Desde sua concepção, os Institutos Federais têm como pilares bá-sicos de atuação o ensino, a pesquisa, a inovação tecnológica e a extensão.
27.	Os cursos oferecidos pelos Institutos Federais são estruturados por eixos tecnológicos e devem estar voltados para atender às demandas do mundo do trabalho e aos arranjos produtivos locais, incenti-vando o desenvolvimento regional e a empregabilidade dos alunos egressos.
28.	A criação dos Institutos Federais teve por pressuposto a expansão de vagas de educação pro-fissional e tecnológica, nos diversos níveis de ensino, com implantação de unidades em áreas de difícil acesso, possibilitando o ingresso de estudantes das diversas regiões do Brasil, em amplo processo de inte-riorização do ensino nos Institutos Federais.
29.	Além disso, com a criação dos Institutos Federais, houve incentivo ao processo de verticaliza-ção do ensino, em que os estudantes podem cursar todas as etapas da educação profissional e tecnológica em uma mesma instituição, do curso técnico de nível médio à pós-graduação profissional, com otimização da estrutura física e do corpo técnico na expansão de vagas de educação profissional e tecnológica.
30.	Além das disposições constantes da Lei 11.892/2008, a Rede Federal de Educação Profissio-nal e Tecnológica tem como legislação norteadora de sua atuação a Lei de Diretrizes e Bases da Educação (Lei 9.394/1996) , quanto à normatização do ensino técnico e o Plano Nacional de Educação (Lei 13.005/2014) , que possui metas relativas ao ensino técnico (nível médio) e ao ensino superior (cursos supe-riores de tecnologia, bacharelados e licenciaturas, cursos de pós-graduação) . 
31.	Também o Decreto 5.840/2006, que instituiu, no âmbito federal, o Programa Nacional de In-tegração da Educação Profissional à Educação Básica na Modalidade de Educação de Jovens e Adultos - Proeja, impõe exigência aos Institutos Federais para que disponibilizem à Educação de Jovens e Adultos, no mínimo dez por cento do total das vagas de ingresso da instituição, tomando como referência o quanti-tativo de matrículas do ano anterior.
32.	Além das mudanças no marco normativo de atuação da Rede Federal de Educação Tecnológi-ca, a Secretaria de Educação Profissional e Tecnológica do Ministério da Educação Setec/MEC, com vis-tas a elaborar estatísticas e informações sobre a atuação das entidades componentes da Rede, começou a coletar e divulgar dados por meio da Plataforma Nilo Peçanha (PNP) , a partir de 2018 (base de dados de 2017) .
33.	De acordo com a concepção elaborada pela Setec/MEC, a Plataforma Nilo Peçanha (PNP) constitui ambiente virtual de coleta, validação e disseminação das estatísticas oficiais da Rede Federal de Educação Profissional, Científica e Tecnológica (Rede Federal) (disponível em http://plataformanilopecanha.mec.gov.br/) . 
34.	Trata-se de plataforma que tem por objetivo reunir dados relativos ao corpo docente, discente, técnico-administrativo e de gastos financeiros das unidades da Rede Federal, para fins de cálculo dos in-dicadores de gestão monitorados pela Setec/MEC.
35.	A referida plataforma foi instituída pela Portaria Setec/MEC 1, de 3/1/2018, bem como um conjunto de normativos que buscam sistematizar a PNP e homogeneizar os conceitos para a formulação e medição dos indicadores, como é o caso Portaria MEC 1.162, de 12/11/2018 (Regulamenta o conceito de Aluno-Equivalente e de Relação Aluno por Professor, no âmbito da Rede Federal de Educação Profissio-nal, Científica e Tecnológica) e da Portaria Setec/MEC 51, de 21/11/2018 (define conceitos e estabelece fatores para uso na Plataforma Nilo Peçanha - PNP e para cálculo dos indicadores de gestão das Institui-ções da Rede Federal de Educação Profissional, Científica e Tecnológica) . 
36.	Os procedimentos operacionais de coleta, análise de consistência e validação de dados, utili-zados na construção de indicadores de gestão constantes da Plataforma Nilo Peçanha, serão descritos em capítulo específico que aborda os sistemas e bases de dados.
37.	Conforme descrito na Lei 11.892/2008, as áreas de atuação prioritárias dos Institutos Federais tiveram significativa ampliação em relação à atuação dos Cefet, em especial, tendo em vista a atuação nos diferentes níveis, etapas e modalidades de ensino, com oferta de educação superior (cursos superiores e pós-graduação) , educação básica e profissional (ensino fundamental com educação de jovens e adultos, ensino médio e ensino técnico-profissional, cursos de formação profissional continuada) .
38.	Em termos de estabelecimento de indicadores para os Institutos Federais, além daqueles de-terminados no Acórdão 2267/2005-TCU-Plenário, foram definidos outros por meio de legislação subse-quente à decisão do TCU, como é o caso da Lei 13.005/2014, que instituiu o Plano Nacional de Educação, e da própria lei de criação dos Institutos Federais.
39.	Conforme mapas de produtos e serviços elaborados pelos Institutos Federais, em resposta a solicitação da equipe de fiscalização, e tendo por fundamento as finalidades e características institucionais estabelecidas na Lei 11.892/2008, foram apontadas as áreas de atuação prioritária da Rede Federal de Educação Profissional e Tecnológica, conforme quadro 1.
Quadro 1 - Atuação da Rede Federal de Educação Profissional e Tecnológica
	Finalidades/características
	Lei 11.892/2008
	Observação

	Oferta de educação profissional e tecnológica, em todos os níveis e modalidades.
	Art. 6º, inciso I
	Visa à formação e à qualificação dos cidadãos para atuação profissional nos diversos setores da economia.

	Desenvolvimento da educação profissional e tecnológica, como processo educativo e investigativo.
	Art. 6º, inciso II
	Voltado à geração e à adaptação de soluções tecnológicas às demandas sociais e peculiaridades regionais.

	Integração e verticalização da educação básica à educação profissional e educação superior
	Art. 6º, inciso III
	Otimização de infraestrutura física, de quadros de pessoal e de recursos da gestão.

	Orientação de oferta formativa em benefício da consolidação e do fortalecimento dos arranjos produtivos, sociais e culturais locais.
	Art. 6º, inciso IV
	Visa a favorecer o desenvolvimento socioeconômico e cultural no âmbito de atuação de cada Instituto Federal.

	Qualificação como centro de excelência na oferta do ensino de ciências, em especial as ciências aplicadas.
	Art. 6º, inciso V
	Visa a estimular o desenvolvimento de espírito crítico e voltado à investigação empírica.

	Qualificação como centro de referência no apoio à oferta do ensino de ciências nas instituições públicas de ensino.
	Art. 6º, inciso VI
	Objetiva oferecer capacitação técnica e atualização pedagógica aos docentes das redes públicas de ensino.

	Desenvolvimento de programas de extensão e de divulgação científica e tecnológica.
	Art. 6º, inciso VII
	Aproximação com a comunidade em ações de extensão.

	Estímulo à pesquisa aplicada, à produção cultural, ao empreendedorismo, ao cooperativismo e ao desenvolvimento científico e tecnológico.
	Art. 6º, inciso VIII
	Visa a estimular ações culturais, de empreendedorismo e de cooperativismo.

	Produção, desenvolvimento e transferência de tecnologias sociais.
	Art. 6º, inciso IX
	Visa à melhoria da vida em sociedade e à preservação do meio ambiente.

40.	Os objetivos institucionais dos Institutos Federais, apontados na Lei 11.892/2008, destinam-se a integrar ações de ensino, pesquisa, extensão e inovação tecnológica, de modo indissociável, nos diversos percursos educativos e formativos que são ofertados por estas instituições. 
41.	A Lei 11.892/2008, expressamente no art. 7º, indica um conjunto de objetivos relativos a ações finalísticas de ensino, pesquisa, inovação tecnológica e extensão, conforme sintetizado no quadro 2.
	Quadro 2 - Objetivos da Rede Federal de Educação Profissional e Tecnológica

	Objetivos
	Lei 11.892/2008
	Observação

	Ofertar educação profissional técnica de nível médio.
	Art. 7º, inciso I
	Objetivo vinculado ao ensino na educação básica.

	Ofertar cursos de formação inicial e continuada de trabalhadores.
	Art. 7º, inciso II
	Objetivo vinculado à capacitação, ao aperfeiçoamento, à especialização e à atualização de profissionais, em todos os níveis de escolaridade.

	Realizar pesquisas aplicadas, com estímulo ao desenvolvimento de tecnologias.
	Art. 7º, inciso III
	Objetivo vinculado ao desenvolvimento de pesquisas tecnológicas (pesquisa/inovação tecnológica) .

	Desenvolver atividades de extensão, em articulação com o mundo do trabalho e com os segmentos sociais.
	Art. 7º, inciso IV
	Objetivo vinculado à extensão, em benefício da sociedade e com aproximação dos arranjos produtivos locais.

	Estimular e apoiar projetos educativos de geração de trabalho e renda.
	Art. 7º, inciso V
	Objetivo vinculado à extensão, visando ao desenvolvimento socioeconômico local e regional

	Ofertar cursos superiores (cursos de tecnologia, licenciaturas, bacharelados e engenharias, pós-graduação lato sensu e stricto sensu) .
	Art. 7º, inciso VI
	Objetivo vinculado ao ensino em diversos níveis e modalidades.

42.	Além das mudanças legislativas, em trabalhos posteriores ao Acórdão 2267/2005-TCU-Plenário, o Tribunal de Contas da União destacou a ausência de indicadores de gestão na Rede Federal de Educação Profissional e Tecnológica, relativos a dados de evasão e retenção de alunos no fluxo educativo, a projetos de pesquisa e extensão e a empregabilidade de alunos egressos. 
43.	Neste sentido, o Acórdão 506/2013-TCU-Plenário, de relatoria do Ministro José Jorge, re-comendou à Secretaria de Educação Profissional e Tecnológica (Setec/MEC) , tendo em vista suas compe-tências definidas no Decreto 7.690, de 2/3/2012, a adoção de providências para a instituição de indicado-res de evasão, retenção e conclusão, desagregados para diferentes modalidades de cursos, bem como cole-ta e sistematização de dados para a instituição de indicadores relacionados a projetos de pesquisa e exten-são e indicadores de acompanhamento de empregabilidade de alunos egressos (conforme os itens 9.1.1, alínea "b", 9.1.3, alínea "d", e 9.1.4, alínea "c", do citado acórdão) . 
44.	Adicionalmente, o Acórdão 506/2013-TCU-Plenário destacou, no item 9.1.7, a necessidade de se estabelecer um plano voltado a desenvolver e implantar, em nível nacional, um sistema de avaliação dos cursos técnicos.
45.	Desta forma, neste trabalho de levantamento objetiva-se avaliar os indicadores constantes do Acórdão 2267/2005-TCU-Plenário (relator Ministro Benjamin Zymler) e os indicadores construídos no âmbito da Plataforma Nilo Peçanha (PNP) , com base na estrutura atual de funcionamento, finalidades e objetivos da Rede Federal de Educação Profissional e Tecnológica, normatizados pela Lei 11.892/2008, e também com base em exigências de indicadores constantes do Plano Nacional de Educação e de outras normas específicas.
III.	SISTEMAS E BASES DE DADOS UTILIZADAS PARA O CÁLCULO DE INDICA-DORES DA PLATAFORMA NILO PEÇANHA
46.	A qualidade e a utilidade de qualquer indicador possuem uma relação direta com a qualidade dos dados utilizados para seu cálculo. A qualidade dos dados, por sua vez, pode ser avaliada em termos da sua confiabilidade e disponibilidade, e também com relação ao custo. Assim, uma avaliação do sistema de indicadores da Rede Federal de Educação Profissional, Científica e Tecnológica (RFEPCT) não pode prescindir de análise do caminho percorrido pela informação, desde os sistemas acadêmicos e administra-tivos em cada campus, até sua utilização agregada nas métricas gerais necessárias para que os indicadores cumpram adequadamente seu papel.
47.	Atualmente, as informações relativas à Rede Federal seguem o fluxo representado na figura 1. Observa-se a existência de três conjuntos de sistemas fundamentais no fluxo de informação que alimenta os indicadores da educação profissional e tecnológica: os sistemas acadêmicos utilizados em cada Institu-to, o Sistema Nacional de Informações da Educação Profissional e Tecnológica - Sistec e a Plataforma Ni-lo Peçanha - PNP. Para entender os riscos envolvidos no fluxo de informações, deve-se considerar o papel de cada um desses elementos. 
Figura 1. Fluxo resumido de informações na Rede Federal de EPCT
Revalide
Siafi e Siape
Secretarias Acadêmicas dos Ifes
IndicadoresPNPSistecSGA- Ifet
Os sistemas acadêmicos
48.	Em função da autonomia organizacional e administrativa, cada Instituto Federal possui um sis-tema próprio de gestão acadêmica, escolhido ou desenvolvido em função do contexto específico. No en-tanto, ainda no início da consolidação da Rede, os institutos acordaram com a uniformização dos sistemas acadêmicos, com vistas a facilitar a gestão pelo MEC da política de EPT, redesenhada naquele momento. A meta 19 do Acordo de Metas e Compromissos de 2010, do qual são signatários todos os Institutos e o MEC, por intermédio da Setec (peça 15) , estabelece que deveria haver: 
Adesão ao sistema SIGA-EPT ou compromisso com a transferência para sua base de dados, via digital, das informações mínimas solicitadas pelo MEC/SETEC. Considerando, neste caso, a dis-ponibilidade da descrição de formatos para intercâmbio de dados do SIGA-EPT para outros sis-temas.
49.	O acordo de metas previa três marcos para concretização das metas então acordadas. Um pri-meiro, de curto prazo, finalizado em 2013. Um segundo, de médio prazo, finalizado em 2016 e, por fim, um último prazo, estabelecido para 2022. Atualmente, março de 2020, ainda existem seis sistemas diferen-tes atendendo os diversos institutos e o Siga-EPT foi apenas parcialmente desenvolvido e utilizado por al-guns poucos institutos, e nunca chegou a ser utilizado como sistema central de dados da rede federal.
O Sistema Nacional de Informações da Educação Profissional e Tecnológica - Sistec
50.	O Sistec, instituído e implantado pelo Ministério da Educação (MEC) em 2009 em função da Resolução CNE/CEB 3/2009, é o sistema eletrônico do Governo Federal criado para registro e controle dos dados de toda a EPT no país, não apenas da rede federal. Uma das finalidades precípuas do Sistec é conferir validade nacional aos certificados e diplomas de cursos de educação profissional técnica de nível médio, para fins de exercício profissional. Assim, o Sistec não foi concebido para a execução e gestão das matrículas e cursos dos integrantes da rede federal, e não deve ser visto como um substituto para o Siga-EPT, até mesmo porque a diversidade das redes de EPT tornariam sua proposta inviável. 
51.	Cabe observar que o Sistec, criado com um objetivo específico, na ausência de outro sistema disponível, acabou servindo de base para operacionalização do Pronatec. Acontece, como ficou compro-vado no TC Processo 019.154/2015-1, que as adaptações e os incrementos realizados posteriormente no sistema acabaram por introduzir diversas inconsistências e dificuldades de manutenção e desenvolvimento do Sis-tec. Em reuniões com os gestores da Setec foi informado que atualmente está em estudo o desenvolvimen-to de um substituto para o Sistec, chamado, ainda informalmente, de Sistec 2.0. 
52.	Apesar das dificuldades e problemas, o Sistec é o elemento central no processo de consolida-ção das informações da EPT, inclusive da Rede Federal. Na falta de um sistema unificado, previsto na meta 19, ele agrega as informações de todos os institutos. Contudo, dada sua arquitetura inicial e seu de-senvolvimento assistemático, não há comunicação direta entre os sistemas acadêmicos dos institutos e o Sistec. Pelo contrário, as informações, que num primeiro momento foram inseridas naqueles sistemas, pre-cisam ser reinseridas manualmente no Sistec pelas secretarias acadêmicas dos institutos. Claro que esse re-trabalho, além de extremamente custoso, possibilita o surgimento de diversos erros e inconsistências. 
53.	Ainda assim, mesmo diante dessa dificuldade, a situação atual do Sistec torna inviável, tanto tecnicamente como em termos de custo, uma reengenharia do sistema para adequá-lo às necessidades da rede federal e do MEC. Em função disso, e diante da necessidade de produzir informações mais confiá-veis e consolidadas, criou-se a Plataforma Nilo Peçanha (PNP) .
A Plataforma Nilo Peçanha - PNP 
54.	A partir de 2018, os dados da rede federal de EPT são consolidados no âmbito da Plataforma Nilo Peçanha - PNP, após um processo de depuração para garantir a qualidade das informações, de modo a alimentarem as métricas dos indicadores. De acordo com o art. 10, da Portaria Setec/MEC 51/2018, a PNP, seguindo um calendário anual, é alimentada com dados provenientes do Sistema Nacional de Infor-mações da Educação Profissional e Tecnológica (Sistec) , do Sistema Integrado de Administração de Re-cursos Humanos (Siape) e do Sistema Integrado de Administração Financeira do Governo Federal (Siafi) , conforme ilustrado na Figura 1.
55.	Em função dos problemas inerentes ao Sistec relatados acima e da falta de comunicação direta e automática dele com os sistemas acadêmicos e, portanto, da necessidade de nova introdução manual dos registros acadêmicos no sistema, os idealizadores da PNP instituíram o Revalide, processo pelo qual os dados extraídos do Sistec para alimentar a PNP são depurados, garantindo maior confiabilidade. 
56.	De acordo com a Portaria Setec/MEC 1/2008, "os dados coletados deverão passar por ajustes técnico-metodológicos que organizem as informações nas categorias estatísticas necessárias para o cálculo dos indicadores de gestão da Rede Federal" (art. 11) , "sobre os dados ajustados será aplicado um conjun-to de regras de consistência, definido pelo DDR/Setec, que visará à qualificação da informação obtida" (art. 12) , "as informações, ajustadas e criticadas, serão disponibilizadas na PNP para todas as Instituições da Rede Federal, de forma que seus representantes possam confirmá-las ou, no caso de possíveis inconsis-tências, realizarem as retificações ou justificativas necessárias" (art. 13) , "a base de dados resultante deste processo de qualificação deverá ser submetida, pelo dirigente máximo da Instituição à Setec, para que esta proceda a validação das informações retificadas e justificadas" (art. 14) , e "as informações apontadas co-mo inconsistentes que não forem justificadas e validadas pela Revalide serão desconsideradas para fins es-tatísticos" (art. 15) . 
57.	O processo todo de produção estatística do Revalide pode ser resumido no seguinte fluxo constante da figura 2: 
Figura 2. Processo de produção estatística do Revalide (PNP) 
Carregamento dos dados do Sistec para a PNPAplicação das regras de consistênciaDisseminação dos indicadores e dos resultadosApresenta inconsistências?As secretarias acadêmicas introduzem os dados manualmente no Sistec
não
sim
Processo de correção das inconsistências ou apresentação de justificativas pelos IF
Fonte: Elaborado pela equipe de fiscalização
58.	As regras de consistência definidas no âmbito do Revalide têm por objetivo alertar para algum dado coletado inconsistente, desatualizado ou incompleto e que, portanto, merece atenção por parte da instituição responsável por ele. 
59.	Em 2019, foram adotadas 18 regras, conforme anexo II do Guia de Referência Metodológica da Plataforma Nilo Peçanha publicado anualmente (disponível em http://plataformanilopecanha.mec.gov.br/) . Cabe destacar que algumas inconsistências são, na verdade, in-formações não previstas pelo Sistec no momento de entrada dos dados, mas que são necessárias para com-por os indicadores previstos. No caso, os indicadores demandam informações sobre Cor/Raça, Renda per capita familiar e turno do aluno. Essas informações estão disponíveis nos sistemas acadêmicos, mas não podem ser inseridas simplesmente porque não há campo previsto para isso nos formulários de entrada e nas tabelas que constituem a base de dados do Sistec.
60.	 A solução encontrada foi transformar essa deficiência do Sistec em inconsistência e demandar dos institutos a introdução das informações faltantes, manualmente, na PNP. Conforme estimativa feita pela Setec, em 2019 essas informações adicionais foram responsáveis por cerca de 90% das inconsistências detectadas. Essa solução se torna a única viável, segundo a Setec, uma vez que o caminho mais natural, que seria a alteração do Sistec para acomodar a necessidade dessas informações, é inviável em função dos problemas já apontados desse sistema. 
Riscos e ineficiência dos processos relativos ao fluxo de informação.
61.	A descrição dos processos acima evidencia dois riscos importantes no processo de alimentação da PNP. O primeiro, refere-se ao risco de informações equivocadas e incompletas em função do erro hu-mano na introdução dos dados, ampliado pelo fato de que a mesma informação tem que ser inserida diver-sas vezes em sistemas diferentes, manualmente, como já foi relatado acima. E, no esforço de mitigação do risco anterior, o risco de um processo ineficiente e custoso, em função dos prazos e da limitação de pessoal ao qual estão submetidas as secretarias acadêmicas dos institutos, mas também do tempo e da mobilização necessária para resolução das inconsistências.
62.	Esse segundo aspecto, o risco de ineficiência e maior custo merece algum esclarecimento. A equipe de fiscalização solicitou aos institutos que apontassem os problemas envolvendo o processo de va-lidação das informações (peças 11 e 12) . Entre outros problemas, foram apresentados os seguintes:
a) falta de interoperabilidade entre os sistemas de registro acadêmico dos IF e o Sistec, impossi-bilitando a importação de dados de um sistema para outro e gerando necessidade de alimentação manual do Sistec;
b) falta de retroalimentação do Sistec após a divulgação dos resultados da PNP, o que gera retra-balho para os IF;
c) necessidade de inclusão manual dos campos Turno, Renda, Cor/Raça, que não constam no Sistec, na PNP;
d) falta de padronização dos conceitos de Situação dos alunos entre o Sistec e os sistemas de re-gistro acadêmico
e) impossibilidade de atualização do Sistec por migração;
 f) necessidade de alinhamento entre as informações constantes no Sistec e as que serão exigidas na PNP.
63.	Esses comentários em resposta à solicitação da equipe de fiscalização foram corroborados em entrevistas realizadas com gestores do Instituto Federal de Brasília (IFB) e do Instituto Federal de Alago-as (Ifal) (peça 17) . Novamente foi ressaltada a falta de uma comunicação direta e automática entre os sis-temas, e as dificuldades operacionais resultantes.
64.	O mecanismo de correção e validação previsto na PNP deve ser visto como provisório, uma vez que impõe procedimento custoso e ineficiente para solucionar inconsistências que, não fosse as limita-ções do Sistec, nem mesmo existiriam. Por outro lado, a PNP não resolve, e até mesmo reforça, o problema de que os dados precisam ser introduzidos e reintroduzidos manualmente no fluxo de informação. Reforça porque parte dos dados introduzidos nos sistemas acadêmicos e que não estão disponíveis no Sistec, preci-sam ser posteriormente reintroduzidos na PNP. Uma solução mais adequada seria a adequação do Sistec para que contemplasse na sua base essas informações. Mas parece haver consenso de que esse caminho é inviável em função das dificuldades de atualização do sistema. E, mesmo que fosse possível, ainda assim não resolveria o problema da dupla entrada de dados, uma vez que o Sistec não se comunica automatica-mente com os sistemas acadêmicos.
65.	Por outro lado, um sistema unificado, ou pelo menos um conjunto padronizado que se comu-nicasse digitalmente, como previsto na meta 19 do Acordo de Metas, poderia ser a fonte única e padroni-zada das informações necessárias e suficientes para a produção das estatísticas da EPT. Nesse cenário, as informações seriam inseridas uma única vez no fluxo, minimizando erros e custos. Seriam introduzidas pa-dronizadas e completas, podendo, uma vez consolidadas, alimentarem a PNP diretamente. A figura 3 mostra como seria o novo fluxo.
Figura 3. Fluxo de informação com implantação da meta 19 do Acordo de Metas.
PNP
Siafi e SiapeSiga - EPT e Base única de dados......SGA IF3SGA IF2SGA IF 1
Secretaria do IF 2......Secretaria do IF 3
Secretaria do IF 1
66.	Quando se compara esse fluxo com o fluxo atual, percebe-se o ganho de simplicidade e os be-nefícios dele advindos. Primeiro, uma única entrada de dados administrativos, resultando em menor pro-babilidade de erro humano e economia de esforço. Segundo, a simplificação do processo de correção de inconsistências, podendo resultar inclusive na eliminação de boa parte dos processos que hoje compõem o Revalide.
67.	Assim, visando a garantir um fluxo mais racional e eficiente das informações necessárias para a produção de indicadores confiáveis e de qualidade para a gestão e maior transparência, e, considerando que o termo de acordo constitui uma diretriz com força normativa, apesar da autonomia dos institutos, propõe-se determinar que a Setec , em articulação, a seu critério, com os institutos federais ou com o Con-selho Nacional das Instituições da Rede Federal de Educação Profissional, Científica e Tecnológica (Co-nif) , elabore plano de ação para implantação de sistema ou solução de tecnologia de informação que aten-da aos objetivos descritos na meta 19 do Termo de Acordo de Metas e Compromissos de 2010 (adesão ao sistema Siga-EPCT ou compromisso com a transferência para sua base de dados, via digital, das informa-ções mínimas solicitadas pelo MEC/Setec) , em especial no que diz respeito a automatização da relação en-tre os diversos sistemas necessários ao controle e gestão da Rede Federal de Educação Profissional, Cien-tífica e Tecnológica.
IV.	INDICADORES CONSTANTES DO Acórdão 2267/2005-TCU-Plenário E DA PLATAFORMA NILO PEÇANHA
68.	O Acórdão 2267/2005-TCU-Plenário originou-se de monitoramento das determinações exara-das no Acórdão 480/2005-TCU-Plenário, ambos de relatoria do Ministro Benjamin Zymler. 
69.	Naquela oportunidade, o TCU determinou que a Secretaria de Educação Profissional e Tecno-lógica - Setec/MEC encaminhasse a definição de um conjunto de dados e de indicadores de gestão - in-clusive fórmulas de cálculo, os quais passariam a integrar os relatórios de gestão de todas as Ifet a partir das contas referentes ao exercício de 2005. 
70.	O conjunto de indicadores deveria contemplar, além de informação considerada necessária pa-ra refletir a execução financeira e operacional de cada instituição, indicadores sobre o perfil socioeconômi-co de ingressantes e concluintes, bem como indicadores sobre a demanda por vagas oferecidas pela insti-tuição, discriminada por ensino médio, técnico e tecnológico.
71.	Em atendimento à determinação constante do subitem 9.1.1 do Acórdão 480/2005-TCU-Plenário (relator Benjamin Zymler) , e após construção de métricas de cálculo pela própria Setec/MEC, fo-ram selecionados, com base nos critérios de relevância acadêmica e gerencial, onze indicadores que passa-ram a integrar a prestação de contas das instituições integrantes da Rede Federal de Educação Profissional e Tecnológica, listados a seguir.  
a) relação candidato/vaga;
b) relação ingressos/aluno;
c) relação concluintes/aluno;
d) índice de eficiência acadêmica de concluintes;
e) índice de retenção do fluxo escolar;
f) relação de alunos/docente em tempo integral;
g) índice de titulação do corpo docente;
h) gastos correntes por aluno;
i) percentual de gastos com pessoal;
j) percentual de gastos com outros custeios; e
k) percentual de gastos com investimentos.
72.	De acordo com a Setec/MEC, os mencionados indicadores refletiriam adequadamente o de-sempenho das Ifet em relação a quatro aspectos da ação educativa: capacidade de oferta de vagas (indi-cadores das alíneas "a" e "b") ; eficiência e eficácia (alíneas "c", "d", "e" e "h") , adequação da força de trabalho docente (alíneas "f" e "g") e adequação do orçamento atribuído à instituição (alíneas "i", "j" e "k") . No TC Processo 004.550/2004-0 (peça 13, p. 3 a 5) , há anexo contendo a descrição de cada indicador, o mé-todo de cálculo e seus objetivos.
73.	Na análise efetuada pela Setec/MEC, que subsidiou o Acórdão 2267/2005-TCU-Plenário, en-tendeu-se que: 
a) de modo geral, os indicadores acima elencados refletiriam adequadamente os principais as-pectos das atividades desempenhadas pelas Ifets. Na verdade, vários indicadores sugeridos assemelha-vam-se àqueles que eram apresentados nos relatórios de gestão das Instituições Federais de Ensino Supe-rior (Ifes) , por força da Decisão Plenária 408/2002, fato esperado face à similaridade das atividades de-senvolvidas. Como mencionado pelo gestor, os indicadores contemplavam os aspectos de eficácia, efici-ência e também de economicidade, abrangendo a área do corpo discente e docente.
b) seria conveniente acrescentar informações que refletissem aspectos socioeconômicos da cli-entela do sistema, incluindo-se indicador do número de alunos matriculados classificados por renda per capita familiar ao conjunto apresentado pela Setec/MEC, em faixas de renda a serem definidas pela pró-pria Secretaria.
c) seria importante que também fossem informados, no Relatório de Gestão das contas, os va-lores individuais dos componentes utilizados para os cálculos, conforme enumerados a seguir: 1) inscri-ções; 2) vagas ofertadas; 3) ingressos; 4) alunos matriculados; 5) concluintes; 6) trancamentos e reprova-ções; 7) docentes em tempo integral; 8) total de gastos correntes; 9) gastos totais; 10) total de gastos com pessoal; 11) total de gastos com outros custeios; 12) total de gastos com investimentos; e 13) inversões fi-nanceiras;
d) nos relatórios de gestão dos anos subsequentes, deveria ser apresentada a série histórica, a iniciar-se em 2005, de modo a permitir a análise, pelo gestor, dos principais aspectos das variações obser-vadas.  
74.	Além do rol de indicadores que passaram a ser calculados pelas instituições da Rede Federal de Educação Profissional e Tecnológica, constou do Acórdão 2267/2005-TCU-Plenário, algumas determi-nações/recomendações às Ifet e à Setec/MEC, para o desenvolvimento de indicadores e a consolidação de sistemas de cálculo e gestão dos indicadores, conforme subitens abaixo transcritos.
9.1. determinar às Instituições Federais de Educação Tecnológica (Ifets) vinculadas à Secretaria de Educação Tecnológica do Ministério da Educação (Setec/MEC) que:
 (...) 
9.1.2. encaminhem à Setec/MEC, até o dia 31 de janeiro de cada exercício, para a alimenta-ção de banco de dados, as informações necessárias ao cálculo dos indicadores elencados no subitem 9.1.1 deste Acórdão, referentes ao exercício encerrado, sem prejuízo de serem acrescidos outros indicadores ou informações que, de acordo com critérios e necessidades de cada instituição e/ou daquela Secretaria, sejam considerados importantes para retratar as atividades da entidade (grifo nosso) ;
9.2. recomendar às Instituições Federais de Educação Tecnológica (Ifets) vinculadas à Secretaria de Educação Tecnológica do Ministério da Educação (Setec/MEC) que apresentem, nos respec-tivos relatórios de gestão das contas anuais, análises sobre os dados (indicadores e componentes) mencionados no subitem acima, levando em conta as séries históricas a partir do exercício de 2005 e analisando os aspectos relevantes da evolução constatada;
9.3. recomendar à Secretaria de Educação Tecnológica do Ministério da Educação (Setec/MEC) que:
9.3.1. mantenha banco de dados, com acesso a todas as instituições federais de educação tecno-lógica que lhe são vinculadas, para a inclusão e o armazenamento de dados padronizados, que permita calcular os indicadores listados no subitem 9.1.1 supra;
9.3.2. inclua, no relatório de gestão das contas anuais, apreciação crítica sobre a evolução dos dados (indicadores e componentes) constantes do subitem 9.1.1 deste Acórdão, com base em análise consolidada das informações apresentadas pelas Ifets, destacando aspectos positivos e oportunidades de melhoria do sistema de rede de instituições federais de ensino tecnológico;
75.	Cabe destacar que desde a concepção do rol de indicadores constantes do Acórdão 2267/2005-TCU-Plenário, a Setec/MEC se manifestou quanto à necessidade de desenvolvimento do Sis-tema de Informações Gerais (SIG) , cujo objetivo seria calcular e gerir os indicadores de desempenho aca-dêmico e administrativo das Ifet. 
76.	Além de facilitar o cálculo dos indicadores, esse procedimento permitiria a padronização na apuração dos índices gerenciais, gerando maior confiabilidade dos resultados obtidos. De acordo com a Setec/MEC, as instituições de educação profissional e tecnológica alimentariam o SIG, de forma a possibi-litar o cálculo dos indicadores propostos no Acórdão 2267/2005-TCU-Plenário.
77.	Na implementação dos Institutos Federais, após o advento da Lei 11.892/2008, houve cele-bração de um Termo de Acordo de Metas e Compromissos (TAM) , que na meta 19 previa a implantação de um sistema integrado de gestão acadêmica da Educação Profissional e Tecnológica.
78.	Este sistema integrado de gestão acadêmica permitiria conhecimento dos dados primários uti-lizados no cômputo dos indicadores, e também seria usado como subsídio para análise mais abrangente da situação do ensino tecnológico no Brasil e de sua evolução. 
79.	Entretanto, como abordado na seção III, não houve a efetiva implementação do referido sis-tema integrado de gestão acadêmica da Educação Profissional e Tecnológica, mantendo-se coleta manual de informações e dados para o cálculo de indicadores de gestão, com uso de planilhas de excel. 
80.	No exercício financeiro de 2019, a Setec/MEC encaminhou ao TCU documento técnico solici-tando a revisão do Acórdão 2267/2005-TCU-Plenário, tendo em vista a efetiva alteração no marco regula-tório da Rede Federal de Educação Profissional e Tecnológica, em especial a implementação da Lei 11.892/2008. Trata-se da Nota Técnica 41/2019/CGPG/DDR/Setec/MEC, encaminhada mediante o Ofício 96/2019/TCU/AECl/GM/GM-MEC, de 26/7/2019 (peça 12) . 
81.	No referido expediente, também foi informado sobre a criação da PNP, ambiente virtual de coleta, validação e disseminação das estatísticas oficiais da Rede Federal de Educação Profissional, Cien-tífica e Tecnológica, conforme analisado em seção III (itens 46-67 deste relatório) .
82.	Conforme já abordado, a PNP foi instituída em 2018 pela Setec/MEC, tendo em vista a neces-sidade de propor e aprimorar os indicadores de gestão para as instituições da Rede Federal de Educação Profissional, Científica e Tecnológica e elaborar requisitos de sistemas de informação que permitissem o monitoramento e a avaliação dos indicadores, conforme Portaria Setec/MEC 1, de 3/1/2018.
83.	A Plataforma Nilo Peçanha segue um calendário anual e é alimentada com dados provenientes do Sistec (ciclo de matrículas, quantitativo de vagas ofertadas, quantitativo de inscritos, quantidade de matrículas por curso) , do Sistema Integrado de Administração de Recursos Humanos (Siape) e do Sistema Integrado de Administração Financeira do Governo Federal (Siafi) . 
84.	Deste modo, a PNP conta com dados relativos ao corpo docente, discente, técnico-administrativo e de gastos financeiros das unidades da Rede Federal, para fins de cálculo dos indicadores de gestão monitorados pela Setec/MEC (art. 2º, da Portaria Setec/MEC 1/2018) .
85.	Os dados extraídos do Sistec, utilizados pela Plataforma Nilo Peçanha, compreendem infor-mações de matrículas e cursos de educação profissional e tecnológica (formação inicial e continuada ou qualificação profissional, técnica de nível médio, de graduação e pós-graduação) . Tratam-se de cursos que possuem duração de ciclos (carga horária) , exigências (esforço) e níveis distintos.  
86.	Como já descrito na seção anterior, há procedimento para coleta, validação e disseminação de informações utilizadas pela Plataforma Nilo Peçanha, com o estabelecimento de um conjunto de regras de consistência.
87.	Para garantir a confiabilidade da produção, os dados coletados devem submeter-se a regras de consistência lógica, definidas pela DDR/Setec. Essas regras têm por objetivo alertar para algum dado cole-tado que poderia estar inconsistente, desatualizado ou incompleto e que, portanto, merece atenção por par-te de cada instituição responsável. 
88.	Algumas lacunas de informações do Sistec, como dados de atributos relativos à cor/raça, à renda per capita familiar e ao turno de cada curso, geram inconsistências que são sanadas no processo do Revalide, para fins de cálculo de indicadores.
89.	Para que as informações dos cursos da EPT, ofertados pela Rede Federal, que possuem distin-tos níveis, ciclos de formação e carga horária, sejam comparáveis entre si, foram definidos conceitos e cri-ados fatores de ajuste para uso na Plataforma Nilo Peçanha. 
90.	Neste aspecto, a Portaria Setec/MEC 1.162/2018 definiu o conceito de aluno equivalente ou matrícula equivalente, o fator de equiparação de carga horária, o fator de esforço de curso, a relação aluno professor ou relação matrícula por professor, o fator de correção de graduação, o conceito de professor-equivalente.
91.	No mesmo sentido, a Portaria Setec/MEC 51/2018 definiu os conceitos utilizados para cálculo dos indicadores de gestão e para compreensão das estatísticas da Rede Federal de Educação Profissional, Científica e Tecnológica, expressas na PNP - Plataforma Nilo Peçanha, por meio de um glossário com as terminologias adotadas.
92.	De acordo com o Guia de Referência, a Plataforma Nilo Peçanha, versão 2019, é composta por dezessete painéis de informação, bem como por cinco abas iniciais contendo a capa, apresentação, fi-cha técnica 1, ficha técnica 2, referência metodológica e glossário.
93.	A aba "referência metodológica" dispõe de link para acesso ao Guia de Referência Metodoló-gica, aos microdados, às instruções para utilização dos microdados, às regras de consistência e ao marco regulatório da PNP.
94.	A seguir, uma breve descrição das informações que constam dos painéis da Plataforma Nilo Peçanha:
a)	Os painéis 1.1 a 1.4 trazem as principais informações sobre as matrículas ordenadas por Ins-tituições e Unidades de Ensino, Tipo de Curso e Tipo de Oferta, Eixo e Subeixo tecnológico e Situação de Matrícula;
b)	Os painéis 1.5 e 1.6 trazem informações socioeconômicas sobre os alunos, referentes a Cor/Raça e Renda Familiar dos Estudantes e Sexo e Faixa Etária dos Estudantes;
c)	Os painéis 2.1 e 2.2 trazem informações sobre professores e técnicos administrativos (TAE) ;
d)	O painel 3.1 deveria trazer informações sobre Inovação, conforme Guia de Referência (in-venções, contratos, recursos e rendimentos, além de informação sobre a proteção da proprie-dade intelectual) ;
e)	O painel 4 traz informações sobre os Gastos Diretos de EPCT no exercício anterior, referen-tes a Pessoal, Investimentos e Outros custeios;
f)	Os painéis 5.1 a 5.7 apresentam os seguintes indicadores: Atendimentos aos percentuais es-tabelecidos na Lei 11.892/2008, Relação de Inscritos por Vagas, Taxa de Evasão, Eficiência Acadêmica, Titulação Docente, Matrículas por Professor e Gasto Corrente por Matrícula;
g)	Cada painel tem disponível os filtros conforme a tabela constante no anexo I, ao final deste relatório.
95.	Apesar de o Guia de Referência fazer menção ao painel sobre inovação (3.1) , cujos dados seri-am extraídos da base Ministério da Ciência, Tecnologia, Inovações e Comunicações (MCTIC) (http://formict.mctic.gov.br/, páginas 28, 34 e 37 do Guia de Referência) , na prática esse painel não consta na PNP 2019. De acordo com informações coletadas em reunião realizada com gestores responsáveis pela Plataforma Nilo Peçanha na Setec/MEC, a base MCTI não estava sendo carregada para a PNP devido a problemas técnicos.
96.	As abas 5.7 e 5.6 da PNP se referem a "matrículas equivalentes", mas as tabelas constantes da plataforma apresentam valores distintos para esse indicador. Embora conste nota na aba 5.6 quanto ao mo-tivo da diferença, a utilização de idênticos termos para designar grandezas distintas pode causar confusão ao leitor. Conforme apontado pela Setec/MEC (peça 21, p. 5) , a diferença na quantidade total de matrícu-las equivalentes apresentadas nas Abas "5.6 Matrículas por professor" e "5.7 Gastos correntes por matrícu-las", deve-se ao fato de que, na Aba 5.6, o total de matrículas equivalentes é ponderado pelo Fator de Correção de Graduação, como indicado na própria plataforma. Este ajuste é necessário pois a Lei 13.005/2014 apresenta estratégias distintas de alcance de Relação Aluno/Professor para os cursos técnicos de nível médio na Rede Federal (Estratégia 11.11) e para os cursos de graduação (Estratégia 12.3) .
97.	A aba com informações sobre Técnicos Administrativos em Educação (TAE) está impropria-mente numerada como 3.1, quando deveria ser 2.2, conforme Guia Metodológico.
98.	Apesar de constar informações sobre "turno" das matrículas na PNP 2019, na referida plata-forma ainda não houve inserção de indicador para avaliar o cumprimento à meta 12.3 do PNE (Lei 13.005/2014) .  A Setec/MEC informou que o referido indicador está previsto para ser incluído na aba "5.1 Atendimento a percentuais da Legislação", na PNP versão 2020.
99.	Destaque-se que a navegação pela PNP é simples e fácil para o usuário, sendo que a disponibi-lização dos microdados - fontes de todos os painéis -, de forma granular e por meio de relatórios em for-matos não proprietários, assegura transparência às informações.
100.	Por outro lado, não é possível extrair-se planilhas diretamente da Plataforma Nilo Peçanha.
101.	Na construção da PNP, conforme destacado pela Setec/MEC (peça 10, p. 4) , buscou-se respei-tar os indicadores estabelecidos no Acórdão 2267/2005-TCU-Plenário, conforme relação de equivalên-cia entre os indicadores, apresentada no quadro 3.
Quadro 3 - Indicadores do Acórdão 2267/2005-TCU-Plenário e a Plataforma Nilo Peçanha
	Acórdão 2267/2005-TCU-Plenário
	Plataforma Nilo Peçanha 2020

	Indicador
	Painel
	Indicador

	a) relação candidato/vaga
	5.2
	Relação de Inscritos por Vagas

	b) relação ingressos/aluno
	1.1
	Ingressantes e matrículas

	c) relação concluintes/aluno;
	5.4
	Conclusão por ciclo

	d) índice de eficiência acadêmica de concluintes
	5.4
	Eficiência acadêmica por ciclo

	e) índice de retenção do fluxo escolar
	5.4
	Retenção por ciclo 

	f) relação de alunos/docente em tempo integral
	5.6
	Matrícula/professor

	g) índice de titulação do corpo docente
	5.5
	Titulação Docente

	h) gastos correntes por aluno
	5.7 
	Gasto corrente por matrícula

	i) percentual de gastos com pessoal
	5.7
	Gastos com pessoal

	j) percentual de gastos com outros custeios 
	5.7
	Gastos com outros custeios

	k) percentual de gastos com investimentos
	5.7
	Gastos com investimentos

	l) número de alunos matriculados classificados de acordo com a renda per capita familiar
	1.5
	Matrículas e Renda

102.	Deve ser destacada a mudança dos indicadores que tratavam de concluintes, eficiência e re-tenção na instituição, os quais passaram a abranger somente aqueles alunos pertencentes ao mesmo ciclo de matrícula, com base no período de efetiva duração do curso.
103.	Outras inovações conceituais da Plataforma Nilo Peçanha, em relação aos indicadores do Acórdão 2267/2005-TCU-Plenário, foram:
a)	a criação do conceito de aluno-equivalente ou matrícula equivalente como o aluno matricu-lado em um determinado curso, ponderado pelo fator de equiparação de carga horária e pelo fator de esforço de curso (art. 1º, da Portaria MEC 1.162/2018, e art. 2º, da Portaria Se-tec/MEC 51/2018) ;
b)	a substituição do conceito de Relação Aluno por Professor por Relação Matrícula por Pro-fessor, calculada como a razão entre o total de matrículas equivalentes, ponderada pelo fator de correção da graduação e pelo total de professores-equivalentes (art. 2º da Portaria MEC 1.162/2018, e art. 5º, da Portaria Setec/MEC 51/2018) .
104.	Uma inovação positiva na construção da PNP foi a inclusão, no Guia de Referência, das fichas explicativas dos indicadores, com o método de cálculo, o que facilita a compreensão do assunto pelos usu-ários da referida interface.
105.	A solicitação de alteração do Acórdão 2267/2005-TCU-Plenário (Ofício 96/2019/TCU/AECl/GM/GM-MEC, peça 13, p. 1, que encaminha a Nota Técnica 41/2019/CGPG/DDR/Setec/MEC, peça 13, p. 2-6) e o desenvolvimento de um conjunto de indicadores na Plataforma Nilo Peçanha decorrem da edição de um conjunto de normas, após o exercício de 2005, que modificaram o marco regulatório da EPT. 
106.	O quadro 4 compila as novas exigências legais, os indicadores já desenvolvidos na PNP para a aferição dessas metas e os indicadores em construção. Apresenta, também, indicador que, embora previs-to, ainda não está contemplado e indicadores não previstos em instrumento normativo.
Quadro 4 - Indicadores da Plataforma Nilo Peçanha
	Exigência Legal
	PNP 2020

	Norma
	Descrição
	Painel
	Indicador -Descrição

	Decreto 5.840/2006
	Exigência de oferta de no mínimo dez por cento do total das vagas de ingresso da instituição em Educação de Jovens e Adultos (Proeja) 
	5.1
	Matrículas Equivalentes em Educação de Jovens e Adultos (EJA) 

	Lei 11.892/2008
	Exigência de percentual mínimo de 50% das vagas para atender EPT de nível médio, prioritariamente na forma de cursos integrados
	5.1
	Matrículas equivalentes em Cursos Técnicos

	Lei 11.892/2008
	Exigência de percentual mínimo de 20% de vagas para atender cursos de licenciatura, bem como programas especiais de formação pedagógica
	5.1
	Matrículas Equivalentes em cursos de formação de professores

	Lei 13.005/2014
	Elevar gradualmente a taxa de conclusão média dos cursos técnicos de nível médio na Rede para 90%
	5.4
	Eficiência Acadêmica ciclo

	Lei 13.005/2014
	Elevar gradualmente a taxa de conclusão média dos cursos de graduação presenciais nas universidades públicas para 90%
	5.4
	Eficiência Acadêmica ciclo

	Lei 13.005/2014
	Qualificação docente
	5.5
	Índice de Titulação do Corpo Docente

	Lei 13.005/2014
	Relação de número de matrículas/estudantes por professor
	5.6
	Relação de Matrículas por Professor

	Lei 11.892/2008
	Em construção
	-
	Índice de Verticalização

	Lei 12.711/2012
	Em construção
	-
	Percentual de Atendimento à Lei 12.711/2012 (cotas) 

	Lei 13.005/2014
	Não implementado
	-
	Oferta de, no mínimo, um terço das vagas em cursos noturnos

	-
	Em construção, sem exigência legal
	-
	Taxa de Ocupação

	-
	Sem previsão em instrumento normativo
	-
	Taxa de Evasão

	-
	Sem previsão em instrumento normativo
	-
	Taxa de Evasão por ciclo

107.	Como se observa, os indicadores constantes da Plataforma Nilo Peçanha (itens 5.1, 5.4, 5.5 e 5.6) estão vinculados a exigências normativas da Lei 11.892/2008 e do Plano Nacional de Educação (Lei 13.005/2014) .
108.	O Relatório Técnico Preliminar - Grupo de Trabalho - Portaria 9/2017/Setec/MEC, de 22/3/2017, elaborado para a Diretoria de Desenvolvimento da Rede Federal de Educação Profissional e Tecnológica, da Setec, a fim de subsidiar resposta ao Ofício 13940/2017/CGESUPDIV3/CGESUP/DS/SFC -CGU (requisição pela CGU de informações sobre os in-dicadores de desempenho da Rede Federal de Educação Profissional, Científica e Tecnológica) , traz aná-lises quanto aos indicadores propostos. Nesse relatório é apresentado (peça 10, p. 104) :
a)	o conjunto de grandezas absolutas necessárias para a avaliação anual sistêmica e passíveis de levantamento a partir das bases de dados disponíveis, divididas de acordo com suas distin-tas Dimensões (Alunos , Docentes, Técnico-Administrativos, Financeira) ;
b)	o conjunto de Indicadores propostos pelo GT, elaborados a partir das grandezas disponí-veis, acompanhados de breve sumário descritivo. São os seguintes os indicadores propostos: 1. Relação lnscritos/Vagas; 2. Taxa de Abandono (Evasão Anual) ; 3. Taxa de Evasão; 4. Taxa de retenção (RT) ; 5. Taxa de Conclusão Bruta (C) ; 6. Taxa de Conclusão Líquida (C1) ; 7. Índice de Eficiência Acadêmica; 8. Taxa de Ocupação; 9. Relação Matrículas/Professor; 10. Índice de Titulação do Corpo Docente; 11. Índice de Verticalização; 12. Gasto Corrente por Matrícu-la; 13. Matrículas Equivalentes em Cursos Técnicos; 14. Matrículas Equivalentes em Formação de Professores; 15. Matrículas Equivalente em Proeja.
c)	o resultado da avaliação dos indicadores contidos no TAM - Termo de Acordo de Metas, cuja situação é descrita no quadro 5.
d)	a Descrição do fluxo do processo de apuração dos resultados dos indicadores pela Setec, principalmente em relação à inserção e validação dos dados no Sistec, que deu origem ao pro-cesso Revalide.
Quadro 5 - Indicadores previstos em Termo de Acordo de Metas (TAM) 
	Indicador
	Situação

	1. Índice de Eficiência da Instituição
	Esta medida está contemplada pelo indicador Taxa de Ocupação, proposto pelo GT Indicadores. Eficiência Acadêmica e o Gasto Corrente por aluno também podem ser enquadrados como indicadores de eficiência institucional

	2. Índice de Eficácia da Instituição
	Sintetizado pelo " Índice de Eficiência Institucional". Outros indicadores relacionados são: Taxa de Abandono, Taxa de Evasão, Taxa de Retenção, Taxa de Conclusão Bruta e Taxa de Conclusão Líquida

	3. Alunos Matriculados em Relação à Força de Trabalho
	Tal medida é contemplada pelo indicador proposto, "Relação Matrículas por Professor (RAP) "

	4. Matrículas nos Cursos Técnicos [%]
	Tornado obrigatório em resposta à determinação do art. 8° da Lei 11.892/2008. Corresponde a "Matrículas Equivalentes em Cursos Técnicos"

	5. Matrículas para a Formação de Professores e Licenciaturas [%]
	Corresponde a "Matrículas Equivalentes em Formação de Professores "

	6. Matrículas Proeja [%]
	Corresponde a "Matrículas Equivalentes em Proeja"

	7. Programa de Melhoria da Qualidade da Educação Básica
	Sem indicador modelado associado

	8. Programa de Formação Continuada
	Sem indicador modelado associado

	9. Oferta de Cursos a Distância
	Sem indicador modelado associado

	10. Forma de Acesso ao Ensino Técnico
	Sem indicador modelado associado

	11. Forma de Acesso ao Ensino Superior
	Sem indicador modelado associado

	12. Forma de Acesso às Licenciaturas
	Sem indicador modelado associado

	13. Programa de Apoio a Estudantes com Elevado Desempenho
	Sem indicador modelado associado

	14. Pesquisa e Inovação
	Sem indicador modelado associado

	15. Projetos de Ação Social
	Sem indicador modelado associado

	16.Núcleo de Inovação Tecnológica
	Sem indicador modelado associado

	17.Programas de Ensino, Pesquisa e Extensão lntercampi e Interinstitucional
	Sem indicador modelado associado

	18.SIMEC, Sistec e Sistema de Registros de Preços do MEC
	Sem indicador modelado associado

	19.SIGA-EPT
	Sem indicador modelado associado

109.	Na meta 19, houve pacto firmado no sentido de implementação de um sistema integrado de gestão - Siga-EPT, para fins de consolidação dos dados da Rede Federal de Educação Profissional e Tec-nológica, entretanto, a meta não foi cumprida. 
110.	Destaque-se que 13 dos 19 indicadores do TAM, instrumento criado em 2009 para avaliar os IF, não possuem indicador modelado associado. Inclusive indicadores relativos às atividades finalísticas dos Institutos, como Pesquisa, Inovação e Extensão.
111.	Além da análise desenvolvida pela Setec/MEC, a Controladoria-Geral da União (CGU) reali-zou em 2018 análise dos indicadores da Rede Federal de Educação Profissional e Tecnológica (peça 14) . No Relatório 201702018, que buscou realizar uma avaliação, no âmbito da Setec, da gestão dos indicado-res de desempenho da Rede Federal, concluiu-se, dentre outras coisas, que os indicadores não estão ali-nhados com os objetivos estratégicos da Rede Federal, alguns não possuem metas definidas e não são to-dos monitorados pela Setec (peça 14) .
112.	Na análise dos indicadores sugeridos pela Setec (Nota Técnica 41/2019/CGPG/DDR/Setec/MEC, peça 13, p. 2-6) , em substituição aos indicadores presentes no Acórdão 2267/2005-TCU-Plenário deve-se atentar para os seguintes aspectos: a fonte das informações, os indi-cadores construídos e o canal de divulgação das informações e dos indicadores propostos.
113.	Quanto à fonte das informações acadêmicas, conforme já observado no capítulo YY, é utili-zado o Sistec. Ocorre que esse sistema, de acordo com relatos de instituições integrantes da Rede (peças 11 e 12) , apresenta limitações que podem comprometer a confiabilidade das informações extraídas. Desta forma, há a necessidade de etapa adicional de validação e preenchimento de lacunas das informações para torná-las úteis - o Revalide, conforme abordado na secão III.
114.	Quanto aos indicadores construídos, observam-se inovações conceituais no sentido de aprimo-rar as comparações, homogeneizando variáveis.  Nesse sentido, foi criado o conceito de matrículas equi-valentes (Meq) , que objetiva ajustar as matrículas de acordo com a carga horária, esforço e nível dos cursos
115.	Outra inovação foi a introdução de indicadores "por ciclo" - conclusão, evasão, retenção e eficiência acadêmica, medidos em termos percentuais. Um ciclo de matrícula envolve a oferta de um curso com uma carga horária definida, com mesma data de início e mesma previsão de término visando a englo-bar um conjunto de matrículas de alunos para obtenção de uma mesma certificação ou diploma. Essa ino-vação permite que cursos oferecidos em instituições distintas sejam comparáveis.
116.	Os indicadores construídos tratam ainda das seguintes dimensões:
	a) economicidade: Gasto corrente por matrícula, Gastos com pessoal, Gastos com outros cus-teios e Gastos com investimentos;
	b) eficiência: eficiência acadêmica por ciclo;
	c) eficácia: conclusão por ciclo
117.	Os indicadores propostos estão alinhados parcialmente como o novo marco regulatório da EPT, carecendo, ainda, de completude, pois não traduzem a diversidade de produtos ofertados pela Re-de, conforme seção "Finalidades e objetivos da Rede e indicadores - as dimensões Ensino, Pesquisa e Ex-tensão", acima. 
118.	A verticalização do ensino, o atendimento à lei das cotas (Lei 12.711/2012) e a oferta de vagas em cursos noturnos, exigências do novo marco regulatório, ainda não possuem indicadores plenamente de-senvolvidos.
119.	Ainda, os indicadores de gestão sugeridos pela Setec refletem parcialmente o desempenho da Rede, sendo válidos para aferir apenas aspectos da dimensão Ensino, dos macroprocessos finalísticos de atuação da Rede Federal de Educação Tecnológica.
120.	Quanto ao canal de divulgação das informações e dos indicadores propostos, a PNP represen-ta um avanço em relação ao modelo preconizado pelo Acórdão 2267/2005-TCU-Plenário (mediante rela-tório de gestão, em formato PDF) , pois a divulgação das informações é feita com os atributos da Lei de Acesso à Informação - Lei 12.527/2011 - integridade, ambiente web, possibilidade de extração de relató-rios em formato aberto, granular e não proprietário.
121.	Quanto à utilidade dos indicadores existentes na Plataforma Nilo Peçanha, observa-se que o conjunto de indicadores está alicerçado na legislação que norteia a atuação da Rede Federal: capacidade de oferta de vagas (a e b) ; eficiência e eficácia (c, d e h) , adequação da força de trabalho docente (f e g) e adequação do orçamento atribuído à instituição (i, j e k) 
122.	Desta forma, observa-se que os indicadores constantes da Plataforma Nilo Peçanha estão es-sencialmente destinados à comprovação de atendimento de exigências legais definidas na Lei 11.892/2008, no Plano Nacional de Educação - Lei 13.005/2014, na Lei 12.711/2012 e no Decreto 5.840/2006, conforme quadros 3 e 4 acima. 
123.	Quanto aos indicadores constantes do Acórdão 2267/2005-TCU-Plenário, observa-se que as alterações legislativas, em especial a Lei 11.892/2008, exigem reformulação de alguns indicadores, con-forme a seguir descrito (vide quadro 3) .
124.	Os indicadores constantes do subitem 9.1.1, alíneas "b", "c", "f" e "h", consideravam relações com base no número de alunos e a Lei 13.005/2014 (metas 10, 11 e 12) , considera o termo "matrículas". A Plataforma Nilo Peçanha ajustou o conceito de matrícula para matrícula equivalente, em especial para ajus-tes de carga horária de cursos de formação continuada (FIC) de curta duração.
125.	Os índices de eficiência acadêmica (Item 9.1.1, alínea "d") e de retenção do fluxo escolar (Item 9.1.1, alínea "e") , com os ajustes da Plataforma Nilo Peçanha, passaram a avaliar a eficiência e a re-tenção por ciclo de matrículas, considerando que a estrutura pluricurricular estabelecida na Lei 11.892/2008 para a atuação dos Institutos Federais permite a oferta de cursos com diferentes ciclos de du-ração (mensal, semestral, anual) .
126.	E os indicadores que refletiam os percentuais de gastos com pessoal, outros gastos correntes e investimentos foram substituídos pelos valores dos gastos em cada categoria.
127.	De acordo com as técnicas de auditoria do Tribunal de Contas da União, em roteiro sobre téc-nicas de indicadores de desempenho (TCU, Portaria Segecex 33, de 23/12/2010) , um indicador de desem-penho é um número, percentagem ou razão que mede um aspecto do desempenho da gestão, com o objeti-vo de comparar a medida calculada com as metas preestabelecidas.
128.	Dentre os indicadores apontados no quadro 3, que se referem ao Acórdão 2267/2005-TCU-Plenário e aos existentes na Plataforma Nilo Peçanha, apenas os indicadores de titulação docente e da re-lação matrícula por professor possuem metas estabelecidas no Plano Nacional de Educação, para fins de comparação quanto ao efetivo atendimento de metas.
129.	Os seguintes indicadores do Acórdão 2267/2005-TCU-Plenário se referem a números quanti-tativos, sem relacionamento com metas estabelecidas: percentual de gastos com pessoal, percentual de gas-tos com outros custeios, percentual de gastos com investimentos, número de alunos matriculados classifi-cados de acordo coma renda per capita familiar. Tratam-se de informações extraídas do Siafi ou dos regis-tros acadêmicos, cujos dados estão divulgados na Plataforma Nilo Peçanha.
130.	O indicador "relação candidato/vaga" (item 9.1.1, alínea "a", do Acórdão 2267/2005-TCU-Plenário) teve a terminologia "candidato" alterada na Plataforma Nilo Peçanha para "inscritos", que está em consonância com o termo "inscrição", constante dos editais de seleção.
131.	O indicador "relação ingressos/aluno" (item 9.1.1, alínea "b", do Acórdão 2267/2005-TCU-Plenário) , conforme demonstrado em relatórios de análise da Setec/MEC, não possui utilidade prática, uma vez que não considera os percursos formativos (ciclos de duração) dos cursos. Neste aspecto, foi substituído na Plataforma Nilo Peçanha por informações sobre o quantitativo de alunos ingressantes e ma-trículas (aba 1.1 da PNP) .
132.	No mesmo sentido, os indicadores de "eficiência acadêmica de concluintes" e de "retenção do fluxo escolar" também foram alterados na Plataforma Nilo Peçanha, de modo a avaliar a eficiência acadê-mica e a retenção com base no período de duração de cada curso (ciclo de formação) .
133.	Tendo em vista que o objetivo de avaliar a eficiência acadêmica deve considerar o período de conclusão dos cursos, as modificações propostas na Plataforma Nilo Peçanha adequam-se à atuação pluri-curricular dos Institutos Federais, conforme definido no art. 2º da Lei 11.892/2008.
134.	Os demais indicadores constantes da Plataforma Nilo Peçanha (PNP) atendem às exigências normativas da Lei 11.892/2008 e do Plano Nacional de Educação (Lei 13.005/2014) .
135.	Diante do exposto, do surgimento de novo marco normativo e da necessidade de disponibili-zar informações sobre a EPCT, propõe-se alterar o Acórdão 2267/2005-TCU-Plenário, em especial, consi-derando os seguintes aspectos:
a)  A "relação candidato/vaga" (item 9.1.1.1 do Acórdão 2267/2005-TCU-Plenário) deve ser substituída pela "relação de Inscritos por Vagas" para ficar em consonância com o termo "inscrição", cons-tante dos editais de seleção;
b) A "relação ingressos/aluno" (item 9.1.1.2 do Acórdão) deve ser substituída pelas grandezas absolutas "ingressantes e matrículas" em atenção à terminologia adotada no novo marco legal da EPCT;
c) A "relação concluintes/aluno" (item 9.1.1.3 do Acórdão) deve ser substituída pela "relação conclusão por ciclo" de forma a garantir comparabilidade ao indicador e atender as metas estabelecidas pelas estratégias 11.11 e 12.3 previstas na Lei 13.005/2.014 (PNE) ;
d) O "índice de eficiência acadêmica de concluintes" (item 9.1.1.4 do Acórdão) deve ser subs-tituído pelo "índice de eficiência acadêmica por ciclo, de forma a garantir comparabilidade ao indicador e atender as metas estabelecidas pelas estratégias 11.11 e 12.3 previstas na Lei 13.005/2.014 (PNE) ;
e) O "índice de retenção do fluxo escolar" (item 9.1.1.5 do Acórdão) deve ser substituído pelo "índice de retenção por ciclo", para garantir comparabilidade ao indicador;
f) A "relação de alunos/docente em tempo integral" (item 9.1.1.6 do Acórdão) deve ser substi-tuída pela relação de matrículas (equivalentes) por professor (ponderado pelo regime de trabalho) , conside-rando as metas estabelecidas nas estratégias 11.11 e 12.3 previstas na Lei 13.005/2.014 e a necessidade de homogeneizar as variáveis de comparação;
g) A grandeza "gastos correntes por aluno" (índice 9.1.1.7 do Acórdão) deve ser substituída pela grandeza "gasto corrente por matrícula (equivalente) ", de modo a adequar-se à terminologia adotada no novo marco legal da EPCT, garantir comparabilidade ao indicador e refletir o valor investido em média para cada matrícula equivalente na Rede Federal;
h) O "percentual de gastos com pessoal" (item 9.1.1.8 do Acórdão) , "percentual de gastos com outros custeios" (item 9.1.1.9) e percentual de gastos com investimentos (item 9.1.1.10) devem ser substi-tuídos, respectivamente, pelas grandezas "gastos com pessoal", "gastos com outros custeios" e "gastos com investimentos", para a avaliação anual sistêmica da dimensão financeira dos diversos integrantes da Rede; e
i) O "número de alunos matriculados classificados de acordo com a renda per capita familiar" (item 9.1.1.1) deve ser substituído pelas grandezas "Matrículas e Renda", para adequação à terminologia utilizada pelo novo marco regulatório da EPCT.
136.	Além das alterações propostas no Acórdão 2267/2005-TCU-Plenário, há um conjunto de indi-cadores constantes da Plataforma Nilo Peçanha (PNP) que visam a atender às exigências normativas do Decreto 5.840/2006, da Lei 11.892/2008 e do Plano Nacional de Educação (Lei 13.005/2014) , os quais independem de rol descrito em novo acórdão do TCU, conforme abaixo relacionado.
a) Exigência legal de oferta de no mínimo dez por cento do total das vagas de ingresso da ins-tituição em Educação de Jovens e Adultos (Proeja) , conforme meta estabelecida pelo art. 2º do Decreto 5.840/2006, refletida no painel 5.1 da PNP - atendimento percentuais Lei;
b) Exigência de percentual mínimo de 50% das vagas para atender EPT de nível médio, priori-tariamente na forma de cursos integrados, conforme meta estabelecida pelo art. 8º da Lei 11.892/2008, di-vulgada no painel 5.1 da PNP - atendimento percentuais Lei;
c) Exigência de percentual mínimo de 20% de vagas para atender cursos de licenciatura, bem como programas especiais de formação pedagógica, conforme meta estabelecida pelo art. 8º da Lei 11.892/2008, já constante do painel 5.1 da PNP - atendimento percentuais Lei;
d) Necessidade de elevar gradualmente a taxa de conclusão média dos cursos técnicos de ní-vel médio na Rede para 90% e elevar gradualmente a taxa de conclusão média dos cursos de graduação presenciais nas universidades públicas para 90%, conforme metas estabelecidas nas estratégias 11.11 e 12.3 previstas na Lei 13.005/2.014, refletidas no painel 5.4 da PNP - eficiência acadêmica; e
e) Necessidade de ampliar a proporção de mestres e doutores do corpo docente em efetivo exercício no conjunto do sistema de educação superior para 75% (setenta e cinco por cento) , sendo, do to-tal, no mínimo, 35% (trinta e cinco por cento) doutores, para atender a meta 13 da Lei 13.005/2014, apre-sentada no painel 5.5 da PNP - Titulação docente.
137.	No mesmo sentido, tendo em vista as finalidades e os objetivos previstos nos arts. 6º e 7º da Lei 11.892/2008, a Setec, em conjunto com as instituições da Rede Federal, pode adotar outros indicado-res ainda não implementados, dentre os quais aqueles destinados a avaliar o processo de verticalização do ensino e a efetiva taxa de ocupação das instituições, em discussão nos grupos de trabalho instituídos pela Setec para avaliação dos indicadores, sem necessidade de um rol taxativo em novo acórdão decisório.
138.	Deste modo, será proposta a alteração dos indicadores e informações constantes do subitem 9.1.1 do Acórdão 2267/2005-TCU-Plenário, para refletir as exigências do novo marco legal aplicável à atuação da Rede Federal de Educação Profissional, Científica e Tecnológica, conforme descrição abaixo, sem prejuízo de que sejam introduzidos novos indicadores:
a)	Relação de Inscritos por Vagas;
b)	Ingressantes e matrículas;
c)	Conclusão por ciclo;
d)	Eficiência Acadêmica por ciclo;
e)	Retenção por ciclo;
f)	Matrícula/professor;
g)	Titulação Docente;
h)	Gasto corrente por matrícula;
i)	Gastos com pessoal;
j)	Gastos com outros custeios;
k)	Gastos com investimentos; e
l)	Informações de matrículas por cor/renda.
V.	AUSÊNCIA DE INDICADORES DE GESTÃO EM ÁREAS DE ATUAÇÃO PRIO-RITÁRIA DOS INSTITUTOS FEDERAIS/CENTROS FEDERAIS DE EDUCAÇÃO TECNO-LÓGICA
139.	Em consonância com a concepção, as finalidades e as características dos Institutos Fede-rais/Centros Federais de Educação Tecnológica, estabelecidos pela Lei 11.892/2008 (nos arts. 6º e 7º) , as referidas instituições atuam no desenvolvimento da educação profissional e tecnológica, aliando sua atua-ção junto à sociedade em três macroprocessos finalísticos, representados na figura 4.
Figura 4. Macroprocessos finalísticos da Rede Federal de EPCT 
 
140.	Estes três macroprocessos finalísticos são desenvolvidos de forma integrada e complementar, visando à excelência no cumprimento da missão dos Institutos Federais. Estes são realizados por meio de processos que resultam em produtos e/ou serviços à sociedade, conforme a área de abrangência da atuação dos Institutos Federais. 
141.	O mapa de produtos/processos/serviços, elaborado pelo Instituto Federal do Pará (peça 12, p. 21-24) , exemplifica os principais processos relativos às atividades finalísticas de ensino, pesquisa e exten-são, bem como os produtos e serviços resultantes e os usuários/beneficiários da atuação destas instituições.
142.	Em relação à dimensão "Ensino", os principais processos se referem à oferta de cursos nos di-versos níveis e modalidades de formação (cursos de formação inicial e continuada, inclusive integrada à educação de jovens e adultos; cursos técnicos de nível médio; cursos de graduação; cursos de pós-graduação lato sensu e stricto sensu; programas e projetos educacionais) , à seleção de candidatos, ao regis-tro de atividades acadêmicas e à assistência ao educando.
143.	Os indicadores constantes da Plataforma Nilo Peçanha e do Acórdão 2267/2005-TCU-Plenário, em especial os relativos aos percentuais legalmente exigidos para oferta de cursos de formação em nível técnico, formação de profissionais da educação e educação de jovens e adultos, os índices de evasão, de retenção e de conclusão por ciclo, estão voltados à análise do macroprocesso relativo à dimen-são "Ensino".
144.	Quanto à dimensão de "Pesquisa e Inovação", os principais processos se referem ao fomento a este macroprocesso finalístico, mediante os seguintes produtos/serviços: 
a)	concessão de auxílios a projetos de inovação e pesquisa aplicada; 
b)	capacitação para atuação em pesquisa e inovação; 
c)	cadastro, acompanhamento e certificação de grupos de pesquisa;
d)	concessão de bolsas de iniciação científica; 
e)	orientação para iniciação científica; 
f)	realização de eventos de iniciação científica;
145.	Além do fomento à pesquisa e inovação, os Institutos Federais atuam no processo de difusão do conhecimento científico, mediante os seguintes produtos/serviços:
a)	incentivo à produção de artigos científicos; 
b)	publicação de livros e periódicos; 
c)	incentivo a participação em eventos técnico-científicos; 
d)	realização de eventos técnico-científicos.
146.	Quanto à inovação tecnológica, os Institutos Federais atuam em processos de registros de pro-priedade intelectual e transferências de tecnologias, por meio de capacitação e de submissão de propostas de registro de patente.
147.	Na análise dos indicadores constantes da Plataforma Nilo Peçanha, entretanto, não constam indicadores que pretendam acompanhar essa dimensão de atuação dos institutos. Na PNP versão 2018, base 2017, foi aventada proposição de indicador sobre o tema "Inovação", mas efetivamente não houve sua implementação.
148.	Em resposta à solicitação formulada pela equipe de fiscalização (peças 11 e 12) , os Institutos Federais se manifestaram quanto à ausência de indicadores de gestão relativos às atividades de pesquisa, extensão e inovação, demonstrando que estas dimensões finalísticas da Rede Federal de Educação Profis-sional e Tecnológica não estão contempladas no conjunto de indicadores existentes na Plataforma Nilo Peçanha.
149.	Dentre as finalidades legalmente descritas no art. 6º da Lei 11.892/2008, a concepção de inte-gração e de verticalização da educação básica à educação profissional e educação superior, que norteia a atuação das instituições integrantes da Rede ainda não possui indicador específico. 
150.	Há previsão que a versão 2020 da Plataforma Nilo Peçanha passe a apresentar indicador de ta-xa de verticalização e de taxa de ocupação (peça 10, p. 115) , entretanto não há métrica definida para estes indicadores.
151.	Os cursos de formação profissional na Rede Federal devem estar orientados para uma oferta formativa que beneficie a consolidação e o fortalecimento dos arranjos produtivos, sociais e culturais lo-cais. Entretanto, no conjunto de indicadores das instituições integrantes da Rede, não constam elementos que avaliam a integração entre as atividades desenvolvidas e os arranjos produtivos locais.
152.	No mesmo sentido, não há indicadores sobre o desenvolvimento de atividades de extensão, em articulação com o mundo do trabalho e com os segmentos sociais ou de estímulo e apoio a projetos educativos de geração de trabalho e renda junto à comunidade local (objetivos previstos no art. 7º, incisos III e VI da Lei 11.892/2008) .
153.	Os próprios Institutos Federais indicam a necessidade de inclusão de indicadores que demons-trem o alinhamento entre os cursos ofertados e os arranjos produtivos locais, indicadores de efetividade quanto à empregabilidade dos alunos egressos junto ao mercado de trabalho e/ou na continuidade da vida acadêmica ou ainda indicadores que apontem os impactos diretos e indiretos nos locais de atuação dos Institutos Federais, como apontado pelo Instituto Federal do Amapá - Ifap (peça 11, p. 21-22) .
154.	A realização de pesquisas aplicadas, com estímulo ao desenvolvimento de tecnologias (art. 7º, inciso V) é um dos objetivos das entidades integrantes da Rede Federal. Todavia, nos Institutos Federais não há indicadores de patentes registradas ou de inovações criadas e patenteadas pelas referidas institui-ções. 
155.	Cabe destacar que as próprias instituições da Rede demonstram ser possível a criação de indi-cador que revele o quantitativo de patentes e de registros de softwares, relativo de ações de inovação tec-nológica desenvolvidos por estas instituições, como exemplifica o Instituto Federal da Paraíba - IFPB (peça 12, p. 43-44) , ou a quantidade de ativos de propriedade intelectual (registros no INPI) , como sugere o Instituto Federal do Rio Grande do Norte - IFRN (peça 12, p. 233) . 
156.	Ademais, há dados de pedidos de registros de patentes disponíveis nos Institutos Federais, conforme demonstrou o Instituto Federal de Alagoas (Ifal) , em dados abertos constantes do Siga/UFRN (módulo pesquisa) .
157.	O desenvolvimento de programas/ações de extensão e de divulgação científica e tecnológica, que constitui umas das atividades finalísticas dos Institutos Federais, visa a aproximar a instituição com a comunidade. Neste aspecto, a ausência de indicadores de ações relativas à dimensão extensão não permite avaliar em que medida estas instituições estão desenvolvendo ações/projetos de aproximação com a comu-nidade do local de atuação.  
158.	Cabe destacar que algumas instituições da Rede possuem em seus registros dados relativos a ações/programas de extensão, mas não há indicadores específicos que permitam a comparabilidade de da-dos entre as instituições integrantes da Rede ou mesmo a disseminação de boas práticas em ações/projetos de aproximação com a comunidade. 
159.	A revista de extensão do Instituto Federal do Sul de Minas Gerais (IFSULDEMINAS. Pouso Alegre: Proex, 2014) indica um conjunto de projetos (de reinserção social, de dança e teatro, de economia solidária, de apoio à docência, dentre outros) , capacitações (cursos preparatórios, preparo de alimentos, capacitação de guias de turismo, e outros) e eventos (com diversos temas envolvendo inclusão social, meio ambiente, esportes e artes) .
160.	Em que pese haver um conjunto de limitações da Plataforma Nilo Peçanha, para obtenção de dados de cálculo de indicadores de pesquisa, inovação e extensão, observa-se que as instituições integran-tes da Rede apresentam dados e informações, que em avanço de métrica de cálculo, podem contribuir para a adoção de indicadores voltados a avaliar estas dimensões da atuação finalística dos Institutos Federais.
161.	Cabe ressaltar que a ausência de indicadores relativos a ações/projetos de pesquisa e extensão e ao acompanhamento de empregabilidade de egressos já foi apontada pelo Tribunal de Contas da União, por meio do Acórdão 506/2013-TCU-Plenário, de relatoria do Ministro José Jorge. 
162.	No referido Acórdão, o TCU recomendou à Setec/MEC que adotasse providências para a ins-tituição de indicadores de evasão, retenção e conclusão, desagregados para diferentes modalidades de cursos, bem como coleta e sistematização de dados para a instituição de indicadores relacionados a projetos de pesquisa e extensão e indicadores de acompanhamento de empregabilidade de alunos egressos (conforme os itens 9.1.1, alínea "b", 9.1.3, alínea "d", e 9.1.4, alínea "c", do Acórdão 506/2013-TCU-Plenário, grifos acrescidos) . 
163.	Conforme apontado pelo IFPA (peça, 12, p. 25) , alguns indicadores podem ser acrescidos na Plataforma Nilo Peçanha, para a análise de aspectos relativos a pesquisa e extensão, com destaque para: 
a)	percentual de discentes/alunos em condição de vulnerabilidade social atendidos com recur-sos e ações de Assistência Estudantil; 
b)	quantitativo de certificações de competências profissionais realizadas, decorrentes de exa-mes como o Exame Nacional do Ensino Médio (Enem) e o Exame Nacional para Certificação de Competências de Jovens e Adultos (Encceja) ; 
c)	indicador de produção científica dos docentes e discentes, que pode ser obtido com dados da Plataforma Lattes; 
d)	quantitativo de docentes e discentes participando de atividades extensionistas; 
e)	indicador de quantitativo de registro de propriedade intelectual e transferência de tecnolo-gias.
164.	A ausência de indicadores que avaliem a oferta pela Rede Federal de Educação Profissional e Tecnológica de ações/projetos de pesquisa e extensão não atende ao atributo de representatividade (ou completude) de indicadores de desempenho da gestão (previsto em roteiro sobre técnicas de indicadores de desempenho para auditorias (TCU, Portaria Segecex 33, de 23/12/2010) , tendo em vista que não ex-pressa produtos primordiais de uma atividade ou função essencial à atuação das instituições integrantes da Rede Federal, definidos nos arts. 6º e 7º da Lei 11.892/2008. 
165.	Conforme previsto no Termo de Acordo de Metas e Compromissos, firmado entre o Ministé-rio da Educação, por intermédio da Setec, e os Institutos Federais, constitui fundamento estruturante des-tas instituições a verticalização do ensino e sua integração com a pesquisa e a extensão sempre em bene-fício da sociedade, a eficácia nas respostas de formação profissional, a construção, a difusão e a democra-tização do conhecimento científico e tecnológico, suporte e interação com os arranjos produtivos, soci-ais e culturais locais (grifos nossos) .
166.	Ao examinarmos a PNP, verifica-se a que ainda não foram coletados dados e nem construídos indicadores que reflitam as dimensões Pesquisa e Extensão dos Institutos Federais. Existem apenas infor-mações e indicadores relativos à oferta de cursos, ao quantitativo de alunos e professores e ao montante de gastos, não sendo possível o conhecimento quanto ao desenvolvimento de pesquisas e projetos e extensão, tampouco de ações de interação com arranjos produtivos locais.
167.	Conclui-se que o conjunto de indicadores constantes da Plataforma Nilo Peçanha não são su-ficientes para medir, na sua completude, as entregas (produtos/serviços) fornecidos pelos Institutos Fede-rais, no âmbito da Rede Federal de Educação Profissional e Tecnológica.
168.	Ademais, não há indicadores de acompanhamento de empregabilidade de alunos egressos, apesar de o Acórdão 506/2013-TCU-Plenário (relator Ministro José Jorge) recomendar a implementação de indicadores neste sentido.
169.	Considerando que as dimensões "Pesquisa e Inovação" e "Extensão" não possuem indicadores de gestão na Plataforma Nilo Peçanha ou em outros instrumentos de gestão, não é possível medir de forma sistêmica a amplitude e a diversidade de características da atuação das instituições integrantes da Rede Federal de Educação Profissional e Tecnológica.
170.	Alguns indicadores sobre "Pesquisa e Inovação" e "Extensão" poderiam ser adotados sem im-pactos na economicidade, tendo em vista que a obtenção das informações necessárias ao cálculo dos indi-cadores não seria dispendiosa (com dados extraídos dos sistemas acadêmicos, dos requerimentos de regis-tro de patentes e de plataformas de controle de publicações da Capes) , como indicam os próprios Institu-tos Federais (peças 11 e 12) :
a)	produção técnico-científica (publicações) dos docentes e discentes;
b)	quantitativo/percentual de docentes e discentes participando de atividades extensionistas; e
c)	quantitativo de registro de propriedade intelectual e transferência de tecnologias.
171.	Desta forma, propõe-se determinar à Setec/MEC que elabore plano de ação, em articulação, a seu critério, com os institutos federais ou Conif, visando à implementação de indicadores relativos às ati-vidades de pesquisa e extensão e de empregabilidade de egressos das instituições que compõem a Rede Federal de Educação profissional, Científica e Tecnológica, conforme já apontado no Acórdão 506/2013-TCU-Plenário (Relator Ministro José Jorge) .
VI.	OUTRAS CONSIDERAÇÕES
172.	Em relação à educação profissional, cabe destacar que, além da atuação da Rede Federal de Educação Profissional, Científica e Tecnológica (RFEPCT) , há atuação de entidades paraestatais na for-mação profissional, em especial as instituições vinculadas aos serviços sociais autônomos (Sistema "S") , que ministram cursos de formação a certas categorias sociais ou profissionais (comerciários, industriários, dentre outros) . Também há atuação de outras entidades públicas fora da esfera federal e outras entidades privadas.
173.	Entretanto, conforme apontado por pesquisadores vinculados ao Inep (Moraes e Albuquerque, 2019) , não há um censo específico voltado à caracterização da educação profissional, nos diversos níveis e modalidades e por categorias administrativas (públicas e privadas) . 
174.	Esta ausência de produção de estatísticas da educação profissional, por meio de censo especí-fico, não permite análises consistentes dos números da formação do trabalhador no Brasil. Também não permite comparativos entre a atuação das redes pública e privada. 
175.	No caso específico da Rede Federal de Educação Profissional, Científica e Tecnológica, a ine-xistência de um censo da educação profissional, elaborado pelo Inep, para fins de obtenção de dados de matrículas, por exemplo, pode induzir a um conflito de competências entre a Setec/MEC e o Inep. A Se-tec, responsável pela supervisão da educação profissional, produz estatísticas educacionais desse segmento da educação, por meio de dados extraídos do Sistec e submetidos a processo de validação, devido às limi-tações de informações disponibilizadas sobre matrículas na educação profissional, como descrito na seção III deste relatório.
176.	Além disso, os Termos de Acordo de Metas e Compromissos firmados entre MEC e Institutos Federais estabelece como responsabilidade da Setec/MEC, entre outras, a criação de um sistema de avalia-ção dos cursos técnicos similar ao Exame Nacional de Desempenho de Estudantes (Enade) , aplicado ao ensino superior (Cláusula Terceira - Das responsabilidades e obrigações) . O Enade integra o Sistema Na-cional de Avaliação da Educação Superior, o qual prevê avaliar, além do desempenho dos alunos, a quali-dade dos cursos e das instituições de ensino.
177.	Conforme destacado no processo TC Processo 026.062/2011-9 (no relatório do Acórdão 506/2013-TCU-Plenário, relator Ministro José Jorge) , a educação profissional de nível médio não está submetida, no Brasil, a avaliações sistematizadas como está o ensino superior desde a criação do Sistema Nacional de Avaliação da Educação Superior (Sinaes) , instituído pela Lei 10.861/2004. O único tipo de avaliação rela-tiva ao ensino médio consiste no Enem, que procura medir o desempenho dos estudantes para utilizá-lo como critério para o ingresso de estudantes no ensino superior. 
178.	A implementação de censo da educação profissional e de sistema nacional de avaliação dos cursos técnicos exige atuação integrada do Ministério da Educação e de órgãos/entidades a ele vinculados, bem como de entidades do setor privado que atuam na educação profissional, a exemplo das integrantes do Sistema S, desse modo será proposto o envio de cópia da deliberação que vier a ser proferida ao Minis-tério da Educação (MEC) e ao Instituto Nacional de Pesquisas Educacionais Anísio Teixeira (Inep) .
VII.	ANÁLISE DOS COMENTÁRIOS DOS GESTORES 
179.	A versão preliminar deste relatório foi submetida à Setec/MEC para comentários, conforme e-mail de envio (peças 18 e 21) , considerando-se como uma boa prática constante do Manual de Auditoria Operacional deste Tribunal - Portaria-Segecex 4/2010. 
180.	Em resposta, a Setec/MEC apresentou comentários (peças 20 e 23) , os quais foram analisados mediante instrução acostada à peça 24. A atual versão incorporou alguns dos esclarecimentos, críticas e complementações apresentadas pelos gestores.
181.	Os comentários apontados pela Setec/MEC reforçam a necessidade de proposta de alteração do Acórdão 2267/2005-TCU-Plenário, em face das alterações na legislação que rege a atuação da Rede Federal de EPCT.
182.	A resposta da Setec/MEC também demonstra que as dificuldades de intercâmbio de dados entre os diversos sistemas acadêmicos das instituições que compõem a Rede Federal de ECPT criou "pro-blemas de homogeneização de procedimentos entre as várias autarquias" (peça 20, p. 6) . A Setec/MEC re-forçou as limitações do Sistec, descritas nos itens 51 e 52 do relatório preliminar, indicando a necessidade de integração do referido sistema com os sistemas acadêmicos (peça 23, p. 3) .
183.	Além disso, a demanda anual de validação/confirmação de dados por meio de relatórios de in-consistências do Revalide enviados aos Institutos Federais e demais instituições da Rede Federal também reforça que há necessidade de plano de ação para adoção de solução de tecnologia que atenda à meta 19 do Termo de Acordo de Metas (TAM) .
184.	A DDR/Setec apontou concordância que a ausência de indicadores que avaliem a oferta pela Rede Federal de Educação Profissional e Tecnológica de ações/projetos de pesquisa, inovação e extensão precisa ser superada.
VIII.	CONCLUSÃO 
185.	Com a implantação da Rede Federal de Educação Profissional, Científica e Tecnológica, por meio da Lei 11.892/2008, as áreas de atuação das instituições que a integram foram significativamente ampliadas, com atuação nos diferentes níveis, etapas e modalidades de ensino, com oferta de educação superior (cursos superiores e pós-graduação) , educação básica e profissional (ensino fundamental com educação de jovens e adultos, ensino médio e ensino técnico-profissional, cursos de formação profissional continuada) , conforme apontado nos itens 1645 deste relatório.
186.	Atualmente, os dados da rede federal de EPCT são consolidados no âmbito da Plataforma Ni-lo Peçanha - PNP, desde 2018, com base em informações extraídas do Siafi (dados financeiros) , do Siape (dados relativos a docentes e técnicos educacionais) e Sistec (dados relativos a matrículas, duração dos cursos, vagas ofertadas, número de inscritos) , conforme descrito nos itens 54-60 deste relatório. 
187.	Em relação aos dados extraídos do Sistec, antes do cálculo dos indicadores, são submetidos a um processo de qualificação/validação de dados, o qual envolve a Setec, os dirigentes das instituições, pesquisadores institucionais e setores de registros acadêmicos em cada instituição.
188.	O processo denominado Revalide decorre de inconsistências nos dados extraídos do Sistec. Entretanto, grande parte do conjunto de inconsistências decorre de informações não previstas/não inseri-das no referido sistema, no momento de entrada dos dados, mas que são necessárias para o cálculo dos in-dicadores previstos na Plataforma Nilo Peçanha.
189.	Desta forma, para fins de obtenção de dados para cálculo dos indicadores da Plataforma Nilo Peçanha, há um processo de validação que exige a atuação de diversos setores das instituições que inte-gram a Rede Federal de Educação Tecnológica. 
190.	Este processo poderia ser simplificado com a adoção de um sistema padronizado de coleta de dados necessários para a produção das estatísticas da EPCT, conforme exige a Meta 19, dos Termos de Acordos de Metas e Compromissos (TAM) , firmados entre o Ministério da Educação, por intermédio da Setec, e os Institutos Federais (conforme descritos nos itens 46-67 deste relatório) . Propõe-se, neste aspec-to, determinação à Setec/MEC, para que, em articulação com o Conif e os Institutos Federais, elabore pla-no de ação para implantação de sistema ou solução de tecnologia de informação que atenda aos objetivos descritos na meta 19 do Termo de Acordo de Metas e Compromissos de 2010.
191.	Com as mudanças na legislação dos Institutos Federais, em especial a Lei 11.892/2008 e o Plano Nacional de Educação, um conjunto de indicadores não comtemplados no Acórdão 2267/2005-TCU-Plenário (relator Ministro Benjamin Zymler) passou a ser exigido da Setec/MEC. 
192.	O Acórdão 2267/2005-TCU-Plenário, neste aspecto, carece de alteração para que os indicado-res estejam de acordo com o novo marco legislativo da Rede Federal de Educação Profissional e Tecnoló-gica, em especial para a inclusão de indicadores exigidos pela legislação, já implementados ou em imple-mentação na Plataforma Nilo Peçanha (itens 68-138 deste relatório) . Neste sentido, será proposta alteração do referido Acórdão.
193.	A Rede Federal de Educação Profissional e Tecnológica ainda não possui indicadores que avaliem as ações de pesquisa, inovação e extensão, e também não há indicadores de acompanhamento de empregabilidade e de inserção dos egressos no mercado de trabalho (conforme descrito nos itens 139-171 deste relatório) . Neste aspecto, propõe-se determinar que a Setec que, em articulação com o Conif e os Institutos Federais, elabore plano de ação para adoção de providências para a instituição de indicadores relacionados a ações/projetos de pesquisa e extensão e indicadores de empregabilidade de alunos egressos, conforme já apontado no Acórdão 506/2013-TCU-Plenário (Relator Ministro José Jorge) .
194.	A implementação de censo da educação profissional e de sistema nacional de avaliação dos cursos técnicos (itens 172-178 deste relatório) exige atuação integrada do Ministério da Educação e de ór-gãos/entidades a ele vinculados, bem como de entidades do setor privado que atuam na educação profis-sional, a exemplo das integrantes do Sistema "S". Deste modo, propõe-se, encaminhar ao Ministério da Educação (MEC) e ao Instituto Nacional de Pesquisas Educacionais Anísio Teixeira (Inep) cópia do rela-tório, voto e acórdão que vier a ser proferido, de modo a permitir que o MEC avalie a conveniência e opor-tunidade de criar agenda de discussões sobre o tema com os principais atores do setor. 
IX.	PROPOSTA DE ENCAMINHAMENTO
195.	Ante o exposto, submete-se o presente relatório à consideração superior com as seguintes pro-postas:
195.1. 	Alterar os indicadores constantes do subitem 9.1.1 do Acórdão 2267/2005-TCU-Plenário (re-lator Ministro Benjamin Zymler) , para refletir as exigências do novo marco legal aplicável à atuação da Rede Federal de Educação Profissional, Científica e Tecnológica e à dinâmica de atuação dessas entida-des, conforme descrição abaixo, sem prejuízo de que sejam introduzidos novos indicadores:
a)	Relação de Inscritos por Vagas;
b)	Ingressantes e matrículas;
c)	Conclusão por ciclo;
d)	Eficiência Acadêmica por ciclo;
e)	Retenção por ciclo;
f)	Matrícula/professor;
g)	Titulação Docente;
h)	Gasto corrente por matrícula;
i)	Gastos com pessoal;
j)	Gastos com outros custeios;
k)	Gastos com investimentos; e 
l)	Informações de matrículas por cor/renda.
195.2. 	Determinar à Secretaria de Educação Profissional e Tecnológica do Ministério da Educação (Setec/MEC) , com base no art. 250, inciso II, do Regimento Interno do TCU (RITCU) , que elabore e en-caminhe a este Tribunal, no prazo de 180 dias, podendo contar, a seu critério, com a articulação com os institutos federais ou com o Conselho Nacional das Instituições da Rede Federal de Educação Profissio-nal, Científica e Tecnológica (Conif) , plano de ação que inclua cronograma detalhado, com descrição das etapas e definição de responsabilidades, bem como cópia de estudos e/ou atas de reunião que justifiquem as decisões e limitações, para implantação dos seguintes itens:
a) Sistema ou solução de tecnologia de informação que atenda aos objetivos descritos na meta 19 do Termo de Acordo de Metas e Compromissos de 2010 (adesão ao sistema SIGA-EPCT ou compro-misso com a transferência para sua base de dados, via digital, das informações mínimas solicitadas pelo MEC/Setec) , em especial no que diz respeito a automatização da relação entre os diversos sistemas neces-sários ao controle e gestão da Rede Federal de Educação Profissional, Científica e Tecnológica;
b) Indicadores das atividades de pesquisa e extensão e de empregabilidade de egressos das instituições que compõem a Rede Federal de Educação profissional, Científica e Tecnológica.
195.3. 	Encaminhar ao Ministério da Educação (MEC) e ao Instituto Nacional de Pesquisas Educaci-onais Anísio Teixeira (Inep) cópia do relatório, voto e acórdão que vier a ser proferido, tendo em vista o relato sobre a ausência de um sistema nacional de avaliação da educação profissional e de um censo da educação profissional, de modo a permitir que o MEC avalie a conveniência e oportunidade de criar agen-da de discussões sobre o tema com os principais atores do setor, a exemplo de entidades do Sistema S; e
195.4. 	Arquivar os presentes autos, nos termos do art. 169, inciso III, do Regimento Interno.

não há

Não atuou.

LEVANTAMENTO. CONHECIMENTO E AVALIAÇÃO DE INDICADORES DE GESTÃO DE INSTITUIÇÃO FEDERAIS DE EDUCAÇÃO PROFISSIONAL, CIENTÍFICA E TECNOLÓGICA. IDENTIFICAÇÃO DE INEFICIÊNCIAS. AUSÊNCIA DE INTEGRAÇÃO DE SISTEMAS DE INFORMAÇÃO E PADRONIZAÇÃO. NECESSIDADE DE ATUALIZAÇÃO EM RAZÃO DE ALTERAÇÕES LEGISLATIVAS. DETERMINAÇÃO. CIÊNCIA.

RELATÓRIO DE LEVANTAMENTO (RL)

Secretaria de Controle Externo da Educação, da Cultura e do Desporto (SecexEduc).

Trata-se de relatório de Levantamento cujo objeto é conhecer e avaliar os indicadores de gestão da Rede Federal de Educação Profissional, Científica e Tecnológica.
No atual arranjo institucional, a Rede Federal de Educação Profissional e Tecnológica (EPCT) é integrada pelos Centros Federais de Educação Tecnológica, Institutos Federais de Educação, Ciência e Tecnologia e pelo Colégio Pedro II, supervisionados pela Secretaria de Educação Profissional e Tecnológica do Ministério da Educação (Setec/MEC) . O compromisso social dessas entidades é ampliar a oferta de vagas de educação pública, gratuita e voltada ao mercado de trabalho, a favorecer o acesso efetivo às conquistas cientificas e tecnológicas, com qualificação profissional em diversas áreas do conhecimento.
As modificações legislativas introduzidas, sobretudo, pelas Leis 11.892/2008 e 13.005/2014 (Plano Nacional de Educação) ampliaram significativamente o espectro de funções, atividades e estrutura das unidades que integram a rede federal de EPCT. Os institutos e centros federais passaram a atuar em diferentes níveis, etapas e modalidades de ensino, com oferta de educação superior (cursos de graduação e pós-graduação) , educação básica e profissional (ensino fundamental com educação de jovens e adultos, ensino médio e ensino técnico-profissional, cursos de formação profissional continuada) , além de integrar as dimensões de ensino, pesquisa e extensão.
Este Tribunal já apreciou fiscalização realizada no âmbito do então Programa de Educação Profissional (Proep) , oportunidade em que o Plenário, por meios Acórdão 480/2005 e 2267/2005, ambos do Plenário e sob relatoria do E. Ministro Benjamin Zymler, expediu determinações às Instituições Federais de Educação Profissional, Científica e Tecnológica para elaboração de indicadores específicos de gestão acadêmica e financeira, a serem inclusas nos relatórios de gestão de contas anuais dessas entidades, Tais indicadores buscavam mensurar, basicamente, aspectos como oferta de vagas, taxa de conclusão ou evasão de alunos, adequação da força de trabalho do corpo docente, eficiência de gastos correntes por aluno, gastos com pessoal e outros custeios, investimentos, avaliação do público alvo, tendo por base estratificação dos alunos por renda per capita familiar.
Ampliando o escopo dos indicadores de gestão destinados a aferir o desempenho de outras finalidades igualmente importantes das instituições da rede federal de EPCT, esta Corte de Contas houve por bem, por intermédio do Acórdão 506/2013-TCU-Plenário, relator E. Ministro José Jorge, determinar à Setec/MEC a criação de indicadores de evasão, retenção e conclusão, desagregados para diferentes modalidades de cursos, bem como coleta e sistematização de dados para a instituição de indicadores relacionados a projetos de pesquisa e extensão e indicadores de acompanhamento de empregabilidade de alunos egressos.
A construção e o acompanhamento da evolução dos indicadores de gestão da rede federal de EPCT têm como principal ferramenta tecnológica a Plataforma Nilo Peçanha (PNP) , desenvolvida no âmbito da Setec/MEC. A PNP consolida e processa dados extraídos de informações do Sistema de Administração Financeira (Siafi) , referente a dados financeiros, Sistema de Administração de Recursos Humanos (Siape) , relativo a dados de docentes e técnicos educacionais, e do Sistema Nacional de Informações da Educação Profissional e Tecnológica (Sistec) , dados referentes a matrículas, duração dos cursos, vagas ofertadas, número de inscritos, entre outros.
Conforme detalhado no Relatório antecedente, persistem graves ineficiências decorrentes da ausência de integração entre os sistemas de informação de cada uma instituições federais de educação profissional, científica e tecnológica com o sistema Sistec, base do PNP, o que faz com que os dados fornecidos por essas entidades sejam submetidos a um processo custoso e demorado de qualificação e validação desses registros, denominado de Revalide, com duplicação de esforços e risco de perda de integridade das informações. 
Ajuste firmado em 2010, entre o Ministério da Educação, por intermédio da Setec/MEC, e os Institutos Federais previu, na meta 19 dos Termos de Acordos de Metas e Compromissos (TAM) , a adoção de sistema padronizado de coleta de dados necessários para a produção das estatísticas da EPCT. Para isso, seria necessário integrar ou, pelo menos, harmonizar os sistemas de tecnologia de informações das diversas entidades da rede federal educação profissional, científica e tecnológica com um sistema de gerenciamento único que pudesse alimentar a Plataforma Nilo Peçanha de forma mais eficiente, barata e segura. Essa solução integrada ainda não foi implementada.
Em suma, o país ressente-se de adequado e preciso censo da educação profissional, científica e tecnológica, agravado pela ineficiência dos sistemas e bases de dados para o cálculo de indicadores de gestão da Plataforma Nilo Peçanha, o que compromete o acompanhamento do desempenho e formulação de políticas públicas mais consistentes no âmbito da rede federal de Educação Profissional, Científica e Tecnológica.
Além disso, as alterações normativas derivadas da Lei 11.892/2008 e do Plano Nacional de Educação (Lei 13.005/2014) impõem que sejam atualizados os indicadores de gestão constantes da PNP, o que abrange os indicadores construídos a partir da determinação do Acórdão 2267/2005-TCU-Plenário, os quais devem ser compatibilizados com as novas metas estabelecidas naqueles diplomas legais.
Outra grave lacuna identificada pela instrução refere-se à ausência de coleta e sistematização de dados para a instituição de indicadores relacionados a ações, projetos de pesquisa e extensão, bem como indicadores de acompanhamento de empregabilidade de alunos egressos, apesar de anterior recomendação deste Tribunal por meio do Acórdão 506/2013-TCU-Plenário. Sem essas referências, não há como aquilatar o desempenho da rede federal de EPCT também nas dimensões de pesquisa, extensão e de efetividade do cumprimento da missão daquelas instituições. 
Diante desse quadro, acolho a proposta da Unidade Técnica no sentido de determinar a atualização e construção de novos indicadores de gestão que possam melhor instrumentalizar o controle externo e o gestor na avaliação da educação profissional ofertada pela Rede Federal de Educação Profissional e Tecnológica, 
Feitas essas considerações, voto por que o Tribunal acolha a minuta de acórdão que ora submeto à deliberação do colegiado.
TCU, Sala das Sessões Ministro Luciano Brandão Alves de Souza, em 24 de março de 2021.
WALTON ALENCAR RODRIGUES 
Relator